---
title: Compito di Statistica

html_document: null
editor_options:
  chunk_output_type: console
date: ""
output:
  html_document:
    css: 'comp.css'
    toc: false
    toc_depth: 6
    toc_float:
      collapsed: false
      smooth_scroll: false
      df_print: paged
header-includes:
- \usepackage{{amsmath}}
- \usepackage{{amssymb}}
- \usepackage{{xfrac}}
- \usepackage{{stackrel}}
- \usepackage{{cancel}}
- \usepackage{{xcolor}}
- \DeclareMathOperator*{{\das}}{{\sim}}
- \definecolor{{mygray}}{{gray}}{{0.6}}
---

```{r setup, include=FALSE}
knitr::opts_chunk$set(echo = FALSE,fig.height = 7*5/7, fig.width = 11*5/7,warning = F, message = F,results='asis')
options(digits=4,nsmall=4,knitr.kable.NA = '',scipen = 1,dev.args = list(bg = 'transparent'))
library(knitr)
library(xtable)
library(kableExtra)
library(plotrix)
library(xaringan)

source("src/main-functions.R")

i1 <- 1
i2 <- 0
item <- function(){{
it <- (paste(i1,".",letters[i2],sep = ""))
return(it)}}

par(bg="transparent")
```


:::{.tit}
Scrivere in stampatello
```{r}
bx <- "$\\LARGE\\square$"
#bx <- "□"
k <- 20
tab <- matrix(bx,nrow = 2,ncol = k)
tab <- cbind(c("COGNOME","NOME"),tab)
tab2<- matrix(bx,nrow = 2,ncol = k)
tab2 <- cbind(c("CDL","Matricola"),tab2)
tab2[1,7:(k+1)] <- NA
tab <- rbind(tab,tab2[2:1,])
kable((tab))%>%
  column_spec(2:(k+1),width = "1mm",color = "lightgrey")%>%
  kable_styling(full_width = T)
```
:::


### Esercizio 1
```{r 2022-12}
i1 <- 1
i2 <- 0
# Basic settings
set.seed(12)   # per ottenere sempre la stessa simulazione
n <- 250      # ampiezza campionaria
nomex <- "Spesa"

brk  <- c(0,3, 5,10,20)
nnn  <- c( 20,110,100, 50)
nnn  <- round(nnn/sum(nnn)*n)

samp <- genera_dati(brk = brk,nnn=nnn,n=n)
source(src_("stat-base.R"))        # crea il data set e la tabella dat3
```

Su un campione di $`r n`$ famiglie della provincia di Ferrara è stato rilevata la spesa in generi alimentari (espresso in migliaia di euro). Qui di seguito i dati raccolti in classe e le densità di frequenza percentuali

```{r}
kable(dat3[,c(1,2,6)],booktabs=T,escape = F,linesep="") %>%
  kable_styling(full_width = F, latex_options = "HOLD_position")
```

`r i2 <- i2+1;item()` (**Punti 14 su 104 (4.04 su 30)**) Calcolare il valore approssimato della mediana.

:::{.sol data-latex=""}
```{r}
kable(dat3[,c(1:2,12,3:7)],booktabs=T,escape = F,linesep="") %>%
  kable_styling(full_width = F, latex_options = "HOLD_position")

cat(percentile())
```
:::

`r i2 <- i2+1;item()` (**Punti 3 su 104 (0.87 su 30)**) Quante famiglie hanno una spesa inferiore al 25-esimo percentile?

:::{.sol data-latex=""}
$$
`r n`\times 0.25=`r n*.25`
$$
:::

`r i2 <- i2+1;item()` (**Punti 2 su 104 (0.58 su 30)**) La spesa media è pari a $\bar x=`r mean(samp)`$, che forma ci dobbiamo aspettare dell'istogramma di densità?

`r i2 <- i2+1;item()` (**Punti 2 su 104 (0.58 su 30)**) La varianza della spesa è pari a $Var=`r var(samp)`$.
Se ogni famiglia aumentasse la sua spesa del 5%, quanto varrebbe varianza dei dati così trasformati?

:::{.sol data-latex=""}
$$`r 1.05^2*var(samp)`$$
:::

```{r}
rm(list = setdiff(ls(),c("iii","i1","i2")))
source("src/main-functions.R")
source(src_("intro.R"))
```

`r i2 <- 0; i1 <- i1+1`


### Esercizio 2
Supponiamo di avere due urne, urna A e urna B, contenenti palline di due colori: rosse e blu.
Nell'urna A, ci sono 10 palline di cui 4 rosse e 6 blu. Nell'urna B, ci sono 20 palline di cui 8 rosse e 12 blu.
Estraiamo con reintroduzione 5 palline da ciascuna urna in modo indipendente.
Definiamo gli eventi: 

- $A=$ "l'estrazione dall'urna A dà al massimo una pallina rossa (1 pallina rossa o meno)".
- $B=$ "L'estrazione dall'urna B dà come risultato almeno 4 palline blu (4 o più palline blu)".

`r i2 <- i2+1;item()` **(Punti 14 su 104 (4.04 su 30))** Calcola la probabilità che almeno uno dei due eventi sia vero, ovvero la probabilità di $A \cup B$.

:::{.sol}
```{r,results='asis'}
cat(bin_dis(1,5,1/3))
cat(bin_dis(4,5,2/3,verso = "\\geq",comp = F,vnam = "Y"))
pa <- pbinom(1,5,1/3)
pb <- sum(dbinom(4:5,5,2/3))
```
\begin{eqnarray*}
  P(A\cup B) &=&  P(A)+P(B)-P(A\cap B)\\
  &=& `r pa`+`r pb`-`r pa*pb`\\
  &=& `r pa+pb-pa*pb`
\end{eqnarray*}
:::

`r i2 <- i2+1;item()` (**Punti 3 su 104 (0.87 su 30)**) Qual è la probabilità di avere **esattamente** uno solo due eventi sia vera?

:::{.sol}
\begin{eqnarray*}
  P(A) &=&  `r pa`\\
  P(B) &=& `r pb`\\
  P(\text{Solo uno dei due vero}) &=& P(A\cap\bar B)+P(\bar A\cap B)\\
  &=& `r pa`\times (1 - `r pb`)+(1-`r pa`)\times  `r pb`\\
  &=& `r pa*(1-pb)+pb*(1-pa)`
\end{eqnarray*}
:::

`r i2 <- i2+1;item()` (**Punti 2 su 104 (0.58 su 30)**) Siano $X_1\sim N(5,1)$ e $X_2\sim N(5,1)$, $X_1$ e $X_2$ indipendenti. Come si distribuisce
\[
\bar X = \frac 12 (X_1+X_2) ~~~?
\]

`r i2 <- i2+1;item()` (**Punti 2 su 104 (0.58 su 30)**) Siano $A$ e $B$ due eventi tali che $P(A)=0.3$ e $P(B)=0.3$. $A$ e $B$ possono essere incompatibili? (scegliere tra _sempre, mai, dipende_ e motivare la risposta)

```{r}
rm(list = setdiff(ls(),c("iii","i1","i2")))
source("src/main-functions.R")
source(src_("intro.R"))
```

`r i2 <- 0; i1 <- i1+1`



### Esercizio 3
(**Punti 14 su 104 (4.04 su 30)**) Un'urna contiene $4$ bussolotti Rossi, $3$ bussolotti Blu e $5$ bussolotti Gialli. Si estrae 60 volte con reintroduzione; qual è la probabilità che il numero di rossi in 60 estrazioni sia maggiore di 21?


::: {.sol data-latex=""}
\[\pi=\frac 4{12}=\frac 13\]
```{r,results='asis'}
cat(tlc(tipo = "somma",x1 = 21,verso = ">",mu = 1/3,n = 60))
```
:::

```{r}
rm(list = setdiff(ls(),c("iii","i1","i2")))
source("src/main-functions.R")
source(src_("intro.R"))
```

`r i2 <- 0; i1 <- i1+1`


### Esercizio 4
`r i2 <- i2+1;item()` (**Punti 3 su 104 (0.87 su 30)**) Sia $\hat \lambda$ lo stimatore di massima verosimiglianza di $\lambda$ del modello di Poisson.
\begin{eqnarray*}
  \hat\lambda &=&  \frac 1n\sum_{i=1}^nx_i\\
\end{eqnarray*}
Dimostrare le correttezza di $\hat\lambda$ in almeno tre passaggi.


`r i2 <- i2+1;item()` (**Punti 2 su 104 (0.58 su 30)**) Definire lo _Standard Error_ di uno stimatore.

`r i2 <- i2+1;item()` (**Punti 3 su 104 (0.87 su 30)**) Definire gli errori di primo e di secondo tipo di un test statistico.

`r i2 <- i2+1;item()` (**Punti 3 su 104 (0.87 su 30)**) In un test statistico, per quali valori di $p_\text{value}$ si tende a rifiutare $H_0$?


```{r}
rm(list = setdiff(ls(),c("iii","i1","i2")))
source("src/main-functions.R")
source(src_("intro.R"))
```

`r i2 <- 0; i1 <- i1+1`


### Esercizio 5
```{r}
n1 <- 35
muh <- 68
sdh <- 5
mu0 <- 71
```

`r i2 <- i2+1;item()` (**Punti 7 su 104 (2.02 su 30)**) In uno studio sui redditi, nel comune $A$ si è rilevato il reddito di $n=`r n1`$ individui e si è osservata una media pari $`r muh`$ mila euro con una standard deviation pari a $`r sdh`$ mila euro.
Costruire un intervallo di confidenza al 95% per il reddito medio $\mu$.

:::{.sol data-latex=""}
```{r,results='asis'}
options(digits = 4)
res <- idc(xm = muh,sd = sdh,alpha = .05,n = n1,dist_ = "t",mus = mu0,ss = "S")
cat(res)
```
:::

`r i2 <- i2+1;item()` (**Punti 7 su 104 (2.02 su 30)**) Un'indagine analoga, svolta sull'intera regione, ha mostrato un reddito medio pari a $\mu_0=`r mu0`$. Testare al livello di __significatività del 5%__ l'ipotesi che nel comune $A$ il reddito medio sia uguale a quello regionale contro l'alternativa che sia __diverso__.

:::{.sol data-latex=""}
```{r,results='asis'}
res <- ttest_mu(muh = muh,sh = sdh,n = n1,mu0 = mu0,h1 = "\\neq",alpha = .05)
cat(res)
```
:::

```{r}
rm(list = setdiff(ls(),c("iii","i1","i2")))
source("src/main-functions.R")
source(src_("intro.R"))
```

`r i2 <- 0; i1 <- i1+1`


### Esercizio 6
```{r}
set.seed(16)
n <- 4
x <- sort(runif(n,0,1.5))
y <- -log(x)+rnorm(n,0,.25)
y <- round(y-min(y),2)
x <- round(x,2)
# plot(x,y)
RGX <- regr(x,y); attach(RGX)
```

In uno studio sull'efficacia del marketing sul web si sono analizzate `r n` aziende
sulle quali è stato misurata l'incremento percentuale annuo medio di investimento in marketing 
web ($X$) la l'incremento percentuale in altre campagne di marketing ($Y$). 

Qui di seguito i dati

```{r}
kable(prn[1:5,1:3], booktabs=T,escape = F,linesep="")%>%
  kable_styling(full_width = T) %>%
    row_spec(5, bold = T, color = "white", background = "gray")
```


`r i2 <- i2+1;item()` (**Punti 14 su 104 (4.04 su 30)**) Stimare il modello di regressione dove $Y$ viene spiegata da $X$ e interpretare 
e calcolare il residuo per $x=`r x[2]`$.

:::{.sol data-latex=""}
```{r,results='asis'}
kable(prn, digits = 4,booktabs=T,escape = F,linesep="")%>%
  kable_styling(full_width = T) %>%
  row_spec(5, bold = T, color = "white", background = "gray")

cat(calcolo_beta())
cat(residuo(x[2],y[2]))
```
:::

`r i2 <- i2+1;item()` (**Punti 3 su 104 (0.87 su 30)**) Il modello si adatta bene ai dati?

:::{.sol data-latex=""}
```{r,results='asis'}
cat(R2())
```
:::
:::

`r i2 <- i2+1;item()` (**Punti 2 su 104 (0.58 su 30)**) Che differenza c'è tra interpolazione ed estrapolazione?

`r i2 <- i2+1;item()` (**Punti 2 su 104 (0.58 su 30)**) Definire il diagramma dei residui.

`r i2 <- i2+1;item()` (**Punti 2 su 104 (0.58 su 30)**) Cosa significa che $\hat\beta_0$ e $\hat\beta_1$ sono BLUE?
