---
title: Compito di Statistica

html_document: null
editor_options:
  chunk_output_type: console
date: ""
output:
  html_document:
    css: 'comp.css'
    toc: false
    toc_depth: 6
    toc_float:
      collapsed: false
      smooth_scroll: false
      df_print: paged
header-includes:
- \usepackage{{amsmath}}
- \usepackage{{amssymb}}
- \usepackage{{xfrac}}
- \usepackage{{stackrel}}
- \usepackage{{cancel}}
- \usepackage{{xcolor}}
- \DeclareMathOperator*{{\das}}{{\sim}}
- \definecolor{{mygray}}{{gray}}{{0.6}}
---

```{r setup, include=FALSE}
knitr::opts_chunk$set(echo = FALSE,fig.height = 7*5/7, fig.width = 11*5/7,warning = F, message = F,results='asis')
options(digits=4,nsmall=4,knitr.kable.NA = '',scipen = 1,dev.args = list(bg = 'transparent'))
library(knitr)
library(xtable)
library(kableExtra)
library(plotrix)
library(xaringan)

source("src/main-functions.R")

i1 <- 1
i2 <- 0
item <- function(){{
it <- (paste(i1,".",letters[i2],sep = ""))
return(it)}}

par(bg="transparent")
```


:::{.tit}
Scrivere in stampatello
```{r}
bx <- "$\\LARGE\\square$"
#bx <- "□"
k <- 20
tab <- matrix(bx,nrow = 2,ncol = k)
tab <- cbind(c("COGNOME","NOME"),tab)
tab2<- matrix(bx,nrow = 2,ncol = k)
tab2 <- cbind(c("CDL","Matricola"),tab2)
tab2[1,7:(k+1)] <- NA
tab <- rbind(tab,tab2[2:1,])
kable((tab))%>%
  column_spec(2:(k+1),width = "1mm",color = "lightgrey")%>%
  kable_styling(full_width = T)
```
:::


### Esercizio 1
```{r}
i1 <- 1; 
i2 <- 0
set.seed(1)                      # per ottenere sempre la stessa simulazione
n <- 180                         # ampiezza campionaria

brk  <- c(-10,-5,0,1,5)          # intervalli (breaks)
hhh  <- c( 2,4,10, .5)       # aspetto presunto istogramma

nomex <- "Bilancio"
samp <- genera_dati(brk = brk,hhh = hhh,n = n)

source(src_("stat-base.R"))        # crea il data set e la tabella dat3
```

Su un campione di $`r n`$ di piccole e medie  aziende  della provincia di Modena è stato rilevato l'utile netto (espresso in centinaia di migliaia di euro) durante il periodo del covid. Qui di seguito la distribuzione delle frequenze assolute:

```{r}
tabl(dat3[,c(1,2,3)])
```

`r i2 <- i2+1;item()` (**Punti 14 su 104 (4.04 su 30)**) Individuare la classe modale

:::{.sol}
```{r}
tabl(dat3[,1:7])
histp(axes = T)
h.int(-10,3,density=20)
```
:::

`r i2 <- i2+1;item()` (**Punti 3 su 104 (0.87 su 30)**) Qual è la percentuale di imprese con bilancio inferiore a 3 (centomila) euro?

:::{.sol}
```{r,results='asis'}
cat(F_print(3,verso="<"))
```
:::

`r i2 <- i2+1;item()` (**Punti 2 su 104 (0.58 su 30)**) la media aritmetica è pari a `r mean(samp)`, in base al punto 1a che relazione dobbiamo attenderci tra media, mediana e moda?

`r i2 <- i2+1;item()` (**Punti 2 su 104 (0.58 su 30)**) Si considerino i seguenti dati

\[
\{x_1=1.2,x_2=2.3,x_3=6.7\}
\]

Per quale valore di $x$
\[
f(x)=(x_1-x)^2+(x_2-x)^2+(x_3-x)^2
\]
$f$ è minima?

```{r}
rm(list = setdiff(ls(),c("iii","i1","i2")))
source("src/main-functions.R")
source(src_("intro.R"))
```

`r i2 <- 0; i1 <- i1+1`


### Esercizio 2
Si consideri un'urna così formata,
$$
\left\{\fbox{1},\fbox{2},\fbox{3},\fbox{4},\fbox{5},\fbox{6},\fbox{7},\fbox{8}\right\}.
$$
Si vince se si estrae un numero maggiore o uguale a 6. 

Si estrae _con_ reintroduzione.

`r i2 <- i2+1;item()` (**Punti 14 su 104 (4.04 su 30)**) Qual è la probabilità di vincere almeno 5 volte su 6 estrazioni?

::: {.sol data-latex=""}
Sia $X$ la VC che conta il numero di di vittorie in 6 giocate,
quindi $n=6$ replicazioni di una Bernoulli $X_i\sim\mbox{Ber}(\pi=3/8)$ e quindi

$$
X=X_1+...+X_n\sim\mbox{Binom}(n=6,\pi=`r 3/8`)
$$

la probabilità di avere almeno 5 bussolotti rossi su 6 estrazioni è


```{r,results='asis'}
pp <- .38
cat(bin_dis(5,6,pp = 3/8,verso = ">"))
```
:::

`r i2 <- i2+1;item()` (**Punti 3 su 104 (0.87 su 30)**) Calcolare la probabilità di vincere la prima volta alla quarta estrazione.

::: {.sol data-latex=""}
Ogni singola giocata $X_i$ è una Bernoulli $X_i\sim\mbox{Ber}(\pi=3/8)$ e quindi 
\begin{eqnarray*}
E&=&\text{Vincere la prima volta alla quarta estrazione}\\
 &=& X_1=0~\cap~X_2=0~\cap~X_3=0~\cap~X_4=1\\
P(E)&=&P(X_1=0~\cap~X_2=0~\cap~X_3=0~\cap~X_4=1)\\
&=&P(X_1=0)P(X_2=0)P(X_3=0)P(X_4=1)\\
&=&\left(1-\frac 38\right)\left(1-\frac 38\right)\left(1-\frac 38\right)\frac 38\\
&=&\left(\frac 58\right)^3\frac 38\\
&=&`r (5/8)^3*3/8 `
\end{eqnarray*}
:::

`r i2 <- i2+1;item()` (**Punti 3 su 104 (0.87 su 30)**) Se $A$ e $B$ sono due eventi tali che, $P(A)>0$, $P(B)>0$, $P(A\cap B)=0$. 
$A$ e $B$ possono essere indipendenti?

::: {.sol data-latex=""}
No, in quanto, se $A$ e $B$ sono indipendenti
$$P(A\cap B)=P(A)P(B)\neq0$$
:::

`r i2 <- i2+1;item()` (**Punti 2 su 104 (0.58 su 30)**) Sia $X\sim N(3.2,(1.1)^2)$ e sia $Y\sim\chi_{n-1}^2$, posto
$$
T=\frac{\left(\frac{X-3.2}{1.1}\right)}{\sqrt{\frac{Y}{n-1}}},
$$
come si distribuisce $T$?

::: {.sol data-latex=""}
Si noti che
$$
Z=\left(\frac{X-3.2}{1.1}\right)\sim N(0,1)
$$
e che
$$
T=\frac{Z}{\sqrt{\frac{Y}{n-1}}}\sim t_{n-1}
$$
:::

```{r}
rm(list = setdiff(ls(),c("iii","i1","i2")))
source("src/main-functions.R")
source(src_("intro.R"))
```

`r i2 <- 0; i1 <- i1+1`


### Esercizio 3
```{r}
n <- 365
ex <- 0.08
vx <- 0.034
es <- mm <- n*ex
vs <- ss <- n*vx
#ss <- sqrt(vs)
# 
 # curve(dnorm(x,es,sqrt(ss)),from = es-4*sqrt(ss),to = es+4*sqrt(ss),axes=F)
 # axis(1)
 # curve(dnorm(x,es,sqrt(ss)),from = 30,to = es+4*sqrt(ss),add=T,type = "h",n=101)

```

`r i2 <- i2+1;item()` (**Punti 14 su 104 (4.04 su 30)**) Un'urna contiene 4 palline numerate: $\fbox{0}$, $\fbox{1}$, $\fbox{4}$ e $\fbox{6}$. Si estrae 100 volte con reinserimento. Qual è la probabilità che la media delle 100 estrazioni sia maggiore di 2.8?

:::{.sol data-latex=""}
```{r,results='asis'}
urn <- c(0,1,4,6)
mm <- mean(urn)
ss <- s2c(urn)
n <- 100

cat(stat_(urn))
cat(tlc("media",2.8,NUll,verso = ">",mu = mm,s2 = ss,n = n))
```
:::

```{r}
rm(list = setdiff(ls(),c("iii","i1","i2")))
source("src/main-functions.R")
source(src_("intro.R"))
```

`r i2 <- 0; i1 <- i1+1`


### Esercizio 4
`r i2 <- i2+1;item()` (**Punti 3 su 104 (0.87 su 30)**) Sono stati estratti $n=10$ valori da una Bernoulli di parametro $\pi$ incognito e si è ottenuti 4 successi in 10 estrazioni. Ricavare, $\widehat{SE(\hat\pi)}$ lo Standard Error stimato di $\hat\pi$ di massima verosimiglianza.

`r i2 <- i2+1;item()` (**Punti 3 su 104 (0.87 su 30)**) Sia $h$ uno stimatore per $\theta$. Cosa significa dire che $h$ è corretto asintoticamente?

`r i2 <- i2+1;item()` (**Punti 3 su 104 (0.87 su 30)**) Definire gli errori di primo e di secondo tipo e le relative probabilità.

`r i2 <- i2+1;item()` (**Punti 3 su 104 (0.87 su 30)**) Un dado viene lanciato 60 volte e si ottiene 
```{r}
set.seed(1)
dad <- sample(1:6,size = 60,replace = T,prob=c(1,1,3,4,1,2)/sum(c(1,1,3,4,1,2)))
kable(t(table(dad)),booktabs=T,escape = F,linesep="") %>%            # Stampa la tabella
  kable_styling(full_width = F, latex_options = "HOLD_position")

chis <- sum((table(dad)-10)^2/10)
pval <- 1-pchisq(chis,5)
```
Ci si chiede se il dado sia truccato. Posto a test
\[
\begin{cases}
H_0:\pi_j=\frac 16, j = 1,...,6
\end{cases}
\]
si ottiene un $p_{\text{value}}=`r pval`$. Il dado si può ritenere truccato? Perché?

```{r}
rm(list = setdiff(ls(),c("iii","i1","i2")))
source("src/main-functions.R")
source(src_("intro.R"))
```

`r i2 <- 0; i1 <- i1+1`


### Esercizio 5
(**Punti 14 su 104 (4.04 su 30)**) In uno studio sui consumi sono stati intervistati $n=25$ individui 
sui quali è stato rilevato il reddito mensile $X$ (in migliaia di euro), e il consumo $Y$ (in migliaia di euro). Il modello di regressione
$$
Y_i=\beta_0+\beta_1 x_i+\varepsilon_i
$$
ha fornito i seguenti risultati

\begin{align*}
\hat\beta_0&=0.60, &\hat\beta_1&=0.75, &r&=0.87\\
\bar x&=1.61 &\hat \sigma_X&=0.90\\
\bar y&=1.81 &\hat \sigma_Y&=0.78\\
\end{align*}


Testare al 5% l'ipotesi che il consumo di sussistenza $\beta_0$ sia uguale 0.5 contro l'alternativa 
che sia maggiore.

::: {.sol data-latex=""}
```{r,results='asis'}
b00 <- 0.5
mx <- 1.61
vy <- 0.78^2
r <- 0.87
vx <- 0.90^2
b0 <- 0.6
n <- 25
sh2 <- vy*(1-r^2)
se2 <- (n/(n-2))*sh2 
vb1 <- se2 / (n*vx) 
vb0 <- se2*(1/n+mx^2/(n*vx))
h1 <- ">"
cat(se_beta0())
cat(ttest_beta(0,bj0 = .5,h1 = h1,alpha = 0.05))
```
:::


```{r}
rm(list = setdiff(ls(),c("iii","i1","i2")))
source("src/main-functions.R")
source(src_("intro.R"))
```

`r i2 <- 0; i1 <- i1+1`


### Esercizio 6
```{r}

set.seed(5)
set.seed(34)
n <- 15
x <- sort(runif(n,0,10))
#curve(dgamma(x,1,1/100),0,691)
#qgamma(.999,1,1/100)

eps <- rchisq(n,df = 1)
y <- (x/10)^2*.7 +eps*.05
#y[y<0] <- -y[y<0]

x <- round(x,2)
y <- round(y,2)

RGX <- regr(x,y,ax = 0,semp = T)
attach(RGX)
```

Si esaminano $n=15$ aziende e si rileva, per ognuna di esse, il
fatturato ($X$) e il profitto ($Y$) (in unità convenzionali).
Si osservano le seguenti statistiche, $\sum_{i=1}^{15}x_i=`r sum(x)`$, $\sum_{i=1}^{15}y_i=`r sum(y)`$,
 $\sum_{i=1}^{15}x_i^2=`r sum(x^2)`$, $\sum_{i=1}^{15}y_i^2=`r sum(y^2)`$ e $\sum_{i=1}^{15}x_iy_i=`r sum(x*y)`$.

`r i2 <- i2+1;item()` (**Punti 14 su 104 (4.04 su 30)**) Stimare il modello di regressione dove $Y$ viene spiegata da $X$

::: {.sol data-latex=""}
```{r}
cat(calcolo_beta())
```
:::


`r i2 <- i2+1;item()` (**Punti 3 su 104 (0.87 su 30)**) Qual è la percentuale di varianza spiegata dal modello?

::: {.sol data-latex=""}
```{r}
cat(R2())
```
:::


`r i2 <- i2+1;item()` (**Punti 2 su 104 (0.58 su 30)**) Se in un modello di regressione si conoscono $\hat\beta_1$, $r^2$ e $\hat\sigma_X$ è possibile ricavare $\hat\sigma_Y$? In che modo?

::: {.sol data-latex=""}
\begin{eqnarray*}
   \hat\beta_1 &=& \frac{\text{cov}(x,y)}{\hat\sigma_X^2}\\
   \text{cov}(x,y)&=&\hat\beta_1\hat\sigma_X^2\\
   r&=&\frac{\text{cov}(x,y)}{\hat\sigma_X\hat\sigma_Y}\\
   \hat\sigma_Y&=&\frac{\text{cov}(x,y)}{r\hat\sigma_X}\\
   &=&\frac{\hat\beta_1\hat\sigma_X^2}{r\hat\sigma_X}\\
   &=&\frac{\hat\beta_1}{r}\hat\sigma_X
\end{eqnarray*}
:::

`r i2 <- i2+1;item()` (**Punti 2 su 104 (0.58 su 30)**) Cosa significa che il coefficiente di correlazione è invariante alle trasformazioni lineari?
