---
title: Compito di Statistica

html_document: null
editor_options:
  chunk_output_type: console
date: ""
output:
  html_document:
    css: 'comp.css'
    toc: false
    toc_depth: 6
    toc_float:
      collapsed: false
      smooth_scroll: false
      df_print: paged
header-includes:
- \usepackage{{amsmath}}
- \usepackage{{amssymb}}
- \usepackage{{xfrac}}
- \usepackage{{stackrel}}
- \usepackage{{cancel}}
- \usepackage{{xcolor}}
- \DeclareMathOperator*{{\das}}{{\sim}}
- \definecolor{{mygray}}{{gray}}{{0.6}}
---

```{r setup, include=FALSE}
knitr::opts_chunk$set(echo = FALSE,fig.height = 7*5/7, fig.width = 11*5/7,warning = F, message = F,results='asis')
options(digits=4,nsmall=4,knitr.kable.NA = '',scipen = 1,dev.args = list(bg = 'transparent'))
library(knitr)
library(xtable)
library(kableExtra)
library(plotrix)
library(xaringan)

source("src/main-functions.R")

i1 <- 1
i2 <- 0
item <- function(){{
it <- (paste(i1,".",letters[i2],sep = ""))
return(it)}}

par(bg="transparent")
```


:::{.tit}
Scrivere in stampatello
```{r}
bx <- "$\\LARGE\\square$"
#bx <- "□"
k <- 20
tab <- matrix(bx,nrow = 2,ncol = k)
tab <- cbind(c("COGNOME","NOME"),tab)
tab2<- matrix(bx,nrow = 2,ncol = k)
tab2 <- cbind(c("CDL","Matricola"),tab2)
tab2[1,7:(k+1)] <- NA
tab <- rbind(tab,tab2[2:1,])
kable((tab))%>%
  column_spec(2:(k+1),width = "1mm",color = "lightgrey")%>%
  kable_styling(full_width = T)
```
:::


### Esercizio 1
```{r}

# Basic settings
set.seed(1)   # per ottenere sempre la stessa simulazione
n <- 200      # ampiezza campionaria

brk  <- c(-2,-1,1,5,15)
nnn  <- c( 20,100,110, 10)
nnn  <- round(nnn/sum(nnn)*n)
nomex <- "Investimento"

samp <- genera_dati(brk = brk,nnn=nnn,n=n)
  
source(src_("stat-base.R"))        # crea il data set e la tabella dat3
```

Su un campione di $`r n`$ imprese della provincia di Modena è stato rilevato l'utile dell'ultimo trimestre (espresso in migliaia di euro). Qui di seguito la distribuzione delle frequenze assolute:

```{r}
kable(dat3[,c(1,2,3)],booktabs=T,escape = F,linesep="") %>%
  kable_styling(full_width = F, latex_options = "HOLD_position")
```

`r i2 <- i2+1;item()` (**Punti 14 su 100 (4.2 su 30)**) Individuare la classe modale.

:::{.sol data-latex=""}
```{r}
kable(dat3[,1:7],booktabs=T,escape = F,linesep="") %>%
  kable_styling(full_width = F, latex_options = "HOLD_position")
histp(T)
```
:::

`r i2 <- i2+1;item()` (**Punti 3 su 100 (0.9 su 30)**) Quale è il numero di imprese che hanno un utile maggiore di zero?

:::{.sol data-latex=""}
\begin{eqnarray*}
  \%(X>0) &=&  100\%-\%(X\le 0)\\
  &=& 100 - (0.09\times 100 + 20.8\times(0-(-1)))\%\\
  &=& `r (1-F.int(0))*100`\%
\end{eqnarray*}
:::

`r i2 <- i2+1;item()` (**Punti 2 su 100 (0.6 su 30)**) L'utile medio è pari a $\bar x=`r mean(samp)`$ che forma avrà l'istogramma?

`r i2 <- i2+1;item()` (**Punti 2 su 100 (0.6 su 30)**) Qual è la proprietà di associatività della media aritmetica?


```{r}
rm(list = setdiff(ls(),c("iii","i1","i2")))
source("src/main-functions.R")
source(src_("intro.R"))
```

`r i2 <- 0; i1 <- i1+1`


### Esercizio 2
Siano $X\sim N(5,1/2)$ e sia $Y\sim N(5,1/2)$, $X$ e $Y$ indipendenti. Posto $A=\{X>6\}$, $B=\{Y<4\}$.

`r i2 <- i2+1;item()` (**Punti 14 su 100 (4.2 su 30)**) Calcolare $P(A\cup B)$.

:::{.sol data-latex=""}
```{r}
x1 <- 6
verso <- ">"
ss <- .5
mm <- 5
vnam <- "X"
mu <- "\\mu_X"
sigma <- "\\sigma_X"

pa <- 1-pnorm(6,5,sqrt(.5))
pb <- pnorm(4,5,sqrt(.5))
cat(norm_int(x1 = x1,verso = verso,mm = mm,ss = ss))
```

```{r}
x1 <- 4
verso <- "<"
ss <- .5
mm <- 5
vnam <- "Y"
mu <- "\\mu_Y"
sigma <- "\\sigma_Y"
cat(norm_int(x1 = x1,verso = verso,mm = mm,ss = ss,vnam = vnam,mu =mu,sigma = sigma))

pa <- 1-pnorm(6,5,sqrt(.5))
pb <- pnorm(4,5,sqrt(.5))
```


e quindi

\begin{eqnarray*}
  P(A\cup B) &=&  P(A)+P(B)-P(A\cap B)\\
  &=& `r pa`+`r pb`-`r pa`\times`r pb`\\
  &=& `r pa+pb-pa*pb` 
\end{eqnarray*}
:::

`r i2 <- i2+1;item()` (**Punti 3 su 100 (0.9 su 30)**) Posto $Z=X-Y$, Calcolare la probabilità che $P(Z>1|Z\le 2)$. 

:::{.sol data-latex=""}
\begin{eqnarray*}
  Z &=&  X-Y\\
  &\sim& N(5-5,1/2+1/2)\\
  &\sim& N(0,1)\\
P(Z>1|Z\le 2) &=&\frac{P(\{Z>1\}\cap\{Z\le 2\})}{P(Z\le 2)}  \\
&=& \frac{P(1<Z\le 2)}{P(Z\le 2)}  \\
&=&\frac{\Phi(2)-\Phi(1)}{\Phi(2)}\\
&=&\frac{`r pnorm(2)`-`r pnorm(1)`}{`r pnorm(2)`}\\
&=&`r (pnorm(2)-pnorm(1))/pnorm(2)`
\end{eqnarray*}
:::  

`r i2 <- i2+1;item()` (**Punti 2 su 100 (0.6 su 30)**) Siano $A$ e $B$ due eventi diversi dal vuoto.
Sono noti $P(A|B)=0.3$, $P(A|\bar B)=0.15$. $A$ e $B$ sono indipendenti? Perché?

:::{.sol data-latex=""}
No, perché se lo fossero
$$
P(A|B)=P(A|\bar B)=P(A)
$$
:::

`r i2 <- i2+1;item()` (**Punti 2 su 100 (0.6 su 30)**) Sia $X\sim\text{Pois}(\lambda=1)$, disegnare la
funzione di ripartizione $F(x)$ di $X$, per $x$ compreso tra $-1$ e $2.5$.

:::{.sol data-latex=""}
```{r}
curve(ppois(x,1),-1,2.5,type = "s")
```
:::

```{r}
rm(list = setdiff(ls(),c("iii","i1","i2")))
source("src/main-functions.R")
source(src_("intro.R"))
```

`r i2 <- 0; i1 <- i1+1`


### Esercizio 3
(**Punti 14 su 100 (4.2 su 30)**) Una catena di montaggio a ciclo continuo produce un pezzo al giorno e la proporzione di pezzi fallati è pari
a $\pi=0.15$.

Calcolare la probabilità che il numero totale di pezzi fallati in un anno ($n=365$) sia maggiore di 60

:::{.sol data-latex=""}
```{r,results='asis'}
cat(tlc(tipo = "somma",x1 = 60,verso = ">",mu = .15,n = 365))
```
:::

```{r}
rm(list = setdiff(ls(),c("iii","i1","i2")))
source("src/main-functions.R")
source(src_("intro.R"))
```

`r i2 <- 0; i1 <- i1+1`


### Esercizio 4
`r i2 <- i2+1;item()` (**Punti 3 su 100 (0.9 su 30)**) Sia $h$ uno stimatore per $\theta$, tale che
\begin{eqnarray*}
E(h)&=&\theta+\frac\theta {n^2},\\
V(h)&=&\frac{\sqrt\theta}{ n}.
\end{eqnarray*}
Ricavare $MSE(h)$, il Mean Squared Error di $h$. 

::: {.sol data-latex=""}
\begin{eqnarray*}
MSE(h)&=&V(h)+B^2(h)\\
&=&V(h)+|E(h)-\theta|^2\\
&=&\frac{\sqrt\theta}{ n}+\left|\theta+\frac\theta {n^2}-\theta\right|^2\\
&=&\frac{\sqrt\theta}{ n}+\frac{\theta^2} { n^4}\\
\end{eqnarray*}
:::

`r i2 <- i2+1;item()` (**Punti 3 su 100 (0.9 su 30)**) Scrivere la funzione di verosimiglianza di una Poisson.

::: {.sol data-latex=""}
Siano $X_1,...,X_n$, $n$ VC IID, tali che, $X_i\sim\text{Pois}(\lambda)$
La verosimiglianza è
\begin{eqnarray*}
  L(\lambda) &=& \prod_{i=1}^n\frac{\lambda^{x_i}}{x_i!}e^{-\lambda}\\
             &\propto& \lambda^{s_n} e^{-n\lambda},\qquad s_n=\sum_{i=1}^n x_i
\end{eqnarray*}
:::

`r i2 <- i2+1;item()` (**Punti 3 su 100 (0.9 su 30)**) Definire il $p_{\text{value}}$, la probabilità di significatività osservata.

::: {.sol data-latex=""}
La probabilità di significatività $p_{\text{value}}$ è

$$p_{\text{value}}=P(|T|>|t_{\text{obs}}|;H_0)$$

La probabilità di significatività osservata $p_\text{value}$ esprime la probabilità, _se fosse vera_ $H_0$, 
di trovare un campione ancora più in favore di $H_1$ di quello disponile
:::

```{r}
rm(list = setdiff(ls(),c("iii","i1","i2")))
source("src/main-functions.R")
source(src_("intro.R"))
```

`r i2 <- 0; i1 <- i1+1`


### Esercizio 5
(**Punti 14 su 100 (4.2 su 30)**) In uno studio sull'efficacia degli integratori alimentari, su un gruppo di 238 atleti è stato misurato il rendimento atletico (ottimo, buono e scarso) e l'assunzione di integratori (alto, medio e basso). Qui di seguito i dati:

```{r}
x <- matrix(c(21,20,18,35,26,38),2)
rx <- rowSums(x)
cx <- colSums(x)
n <- sum(x)

dimnames(x)<-list(redimento=c("buono","scarso"),integratori=c("alto","medio","basso"))
xp <- cbind(x,rx)
xp <- rbind(xp,colSums(xp))
dimnames(xp)<-list(redimento=c("buono","scarso","Totale"),integratori=c("alto","medio","basso","Totale"))
kable(xp,booktabs=T,escape = F,linesep="") %>%
  kable_styling(full_width = F, latex_options = "HOLD_position")%>%
  kable_paper(full_width = F) %>%
  pack_rows("rendimento", 1, 3) %>%
  add_header_above(c(" " = 1, "Integratori" = 4))
```

Testare al livello di significatività del 5% se c'è indipendenza tra integratori e rendimento.

:::{.sol data-latex=""}
```{r,results='asis'}
rx <- rowSums(x)
cx <- colSums(x)

thx <- outer(rx,cx)/n

kable(thx,booktabs=T,escape = F,linesep="") %>%
  kable_styling(full_width = F, latex_options = "HOLD_position")%>%
  kable_paper(full_width = F) %>%
  pack_rows("rendimento", 1, 2) %>%
  add_header_above(c(" " = 1, "Integratori" = 3))

chi <- (thx-x)^2/thx
kable(chi,booktabs=T,escape = F,linesep="") %>%
  kable_styling(full_width = F, latex_options = "HOLD_position")%>%
  kable_paper(full_width = F) %>%
  pack_rows("rendimento", 1, 2) %>%
  add_header_above(c(" " = 1, "Integratori" = 3))

chioss <- sum((thx-x)^2/thx)
cat(cat("Il chi oss è ",chioss,", il chi-teorico,",qchisq(.95,2)," rifiuto:",ifelse(sum((thx-x)^2/thx) > qchisq(.95,2),"sì","no")))
```
:::

```{r}
rm(list = setdiff(ls(),c("iii","i1","i2")))
source("src/main-functions.R")
source(src_("intro.R"))
```

`r i2 <- 0; i1 <- i1+1`


### Esercizio 6
```{r}

set.seed(777)
n <- 15
x <- sort(sample(seq(0,4,by=.1),n))

eps <- rnorm(n,0,1)
y <- round(6+1.1*x + eps,1)

RGX <- regr(x,y)
attach(RGX)
```

Sono stati analizzati `r n` comuni della provincia di Bologna e su ogni comune è stato rilevato
il PIL pro capite del comune $X$, espresso in decine di migliaia di euro e un valore di percezione di
qualità della vita $Y$ (espresso su opportuna scala).

Qui di seguito le statistiche bivariate

\begin{align}
  \sum_{i=1}^n x_i &= `r sum(x)` &\sum_{i=1}^n x_i^2 &= `r sum(x^2)` &\sum_{i=1}^n x_i y_i &= `r sum(x*y)`\\
  \sum_{i=1}^n y_i &= `r sum(y)` & \sum_{i=1}^n y_i^2 &= `r sum(y^2)` &
\end{align}


`r i2 <- i2+1;item()` (**Punti 14 su 100 (4.2 su 30)**) Questi sono alcuni dei dati osservati

```{r}
tabl(t(prn[sample(1:n,4),2:3]),col.names = c("","","","")) 
```

Calcolare il residuo per $x=2.1$ nel modello di regressione dove $Y$ è spiegato da $X$.

:::{.sol data-latex=""}
```{r}
cat(calcolo_beta())
cat(residuo(2.1,9.3))
```
:::

`r i2 <- i2+1;item()` (**Punti 3 su 100 (0.9 su 30)**) Calcolare la percentuale di varianza di $Y$ spiegata dal modello.

:::{.sol data-latex=""}
```{r}
cat(R2())
```
:::

`r i2 <- i2+1;item()` (**Punti 2 su 100 (0.6 su 30)**) Se in un modello di regressione con 15 dati, 
il residuo studentizzato del dato $i$ è $\tilde \epsilon_i=12.3$, cosa possiamo concludere?


`r i2 <- i2+1;item()` (**Punti 2 su 100 (0.6 su 30)**) Sia $\hat\beta_0$ lo stimatore dei minimi quadrati per $\beta_0$.
Scrivere il suo Standard Error stimato.
