---
title: Compito di Statistica

html_document: null
editor_options:
  chunk_output_type: console
date: ""
output:
  html_document:
    css: 'comp.css'
    toc: false
    toc_depth: 6
    toc_float:
      collapsed: false
      smooth_scroll: false
      df_print: paged
header-includes:
- \usepackage{{amsmath}}
- \usepackage{{amssymb}}
- \usepackage{{xfrac}}
- \usepackage{{stackrel}}
- \usepackage{{cancel}}
- \usepackage{{xcolor}}
- \DeclareMathOperator*{{\das}}{{\sim}}
- \definecolor{{mygray}}{{gray}}{{0.6}}
---

```{r setup, include=FALSE}
knitr::opts_chunk$set(echo = FALSE,fig.height = 7*5/7, fig.width = 11*5/7,warning = F, message = F,results='asis')
options(digits=4,nsmall=4,knitr.kable.NA = '',scipen = 1,dev.args = list(bg = 'transparent'))
library(knitr)
library(xtable)
library(kableExtra)
library(plotrix)
library(xaringan)

source("src/main-functions.R")

i1 <- 1
i2 <- 0
item <- function(){{
it <- (paste(i1,".",letters[i2],sep = ""))
return(it)}}

par(bg="transparent")
```


:::{.tit}
Scrivere in stampatello
```{r}
bx <- "$\\LARGE\\square$"
#bx <- "□"
k <- 20
tab <- matrix(bx,nrow = 2,ncol = k)
tab <- cbind(c("COGNOME","NOME"),tab)
tab2<- matrix(bx,nrow = 2,ncol = k)
tab2 <- cbind(c("CDL","Matricola"),tab2)
tab2[1,7:(k+1)] <- NA
tab <- rbind(tab,tab2[2:1,])
kable((tab))%>%
  column_spec(2:(k+1),width = "1mm",color = "lightgrey")%>%
  kable_styling(full_width = T)
```
:::


### Esercizio 1
```{r}
# Basic settings
set.seed(1)   # per ottenere sempre la stessa simulazione
n <- 160      # ampiezza campionaria

brk  <- c(0,3.5,5,6.5,10)
nnn  <- c( 20,100,100, 20)
nnn  <- round(nnn/sum(nnn)*n)
nomex <- "Investimento"

samp <- genera_dati(brk = brk,nnn=nnn,n=n)
  
source(src_("stat-base.R"))        # crea il data set e la tabella dat3
```

Su un campione di $`r n`$ famiglie della provincia di Modena è stato rilevato l'investimento annuo in prodotti finanziari (espresso in migliaia di euro). Qui di seguito la distribuzione delle frequenze cumulate:

```{r}
kable(dat3[,c(1,2,7)],booktabs=T,escape = F,linesep="") %>%
  kable_styling(full_width = F, latex_options = "HOLD_position")
```

`r i2 <- i2+1;item()` (**Punti 14 su 103 (4.08 su 30)**) Disegnare l'istogramma di densità percentuale. 

:::{.sol data-latex=""}
```{r}
kable(dat3[,1:6],booktabs=T,escape = F,linesep="") %>%
  kable_styling(full_width = F, latex_options = "HOLD_position")

histp(T)
```
:::

`r i2 <- i2+1;item()` (**Punti 3 su 103 (0.87 su 30)**) Quante famiglie investono meno di 4.5 mila euro all'anno? 

:::{.sol data-latex=""}
\begin{eqnarray*}
  \#(X<4.5) &=&  `r n`(\frac1{100}(4.5-3.5)\times`r dat2$hj[2]`+`r dat2$fj[1]`)\\
  &=& `r n*(F.int(4.5))`
\end{eqnarray*}
:::  


`r i2 <- i2+1;item()` (**Punti 2 su 103 (0.58 su 30)**) Che relazione dobbiamo aspettarci tra media e mediana? 

`r i2 <- i2+1;item()` (**Punti 2 su 103 (0.58 su 30)**) La spesa media è pari a $\bar x=`r mean(samp)`$, mentre la SD è pari a $SD=`r sd(samp)`$.
Se ogni famiglia diminuisse il proprio investimento del 2%, quanto varrebbero la media e la SD dei dati così trasformati?


```{r}
rm(list = setdiff(ls(),c("iii","i1","i2")))
source("src/main-functions.R")
source(src_("intro.R"))
```

`r i2 <- 0; i1 <- i1+1`


### Esercizio 2
L'urna $A$ contiene 4 palline numerate: $\fbox{-1},\fbox{0},\fbox{0},\fbox{+1}$. 

L'urna $B$ contiene 3 palline numerate: $\fbox{0},\fbox{1},\fbox{2}$. 

Si estrae dall'urna $A$ e dall'urna $B$ e si *sommano* i due numeri

`r i2 <- i2+1;item()` (**Punti 14 su 103 (4.08 su 30)**) Calcolare la probabilità che la somma dei numeri sia maggiore uguale a 2.

::: {.sol data-latex=""}
```{r,results='asis'}
a <- (two_way(S_1 = c(-1,0,1),S_2 = 1:2,num1 = c(1,2,1),num2 = c(1,1,1)))
```
$$
P(S\ge 2)=3/12+1/12=4/12=1/3
$$
:::

`r i2 <- i2+1;item()` (**Punti 3 su 103 (0.87 su 30)**) Calcolare la probabilità che la somma sia maggiore uguale a 1 dato che dall'urna $A$ è uscito $\fbox{0}$.

::: {.sol data-latex=""}
Dalla definizione stessa di probabilità condizionata
\begin{eqnarray*}
P(X\geq 1|X_A=0)&=&\frac{P(\{X\geq 1\}\cap\{X_A=0\})}{P(\{X_A=0\})}\\
                &=&\frac{2/12+2/12}{2/4}\\
                &=&4/12\cdot4/2\\
                &=&`r 4/12*4/2`
\end{eqnarray*}
:::

`r i2 <- i2+1;item()` (**Punti 3 su 103 (0.87 su 30)**) Sia $X\sim \text{Pois}(10)$ e $Y\sim\text{Binom}(n,0.5)$.
Sia
$$
W=X-Y
$$
Calcolare il valore atteso $E(W)$ e la varianza $V(W)$ di $W$.

::: {.sol data-latex=""}
Osserviamo
\begin{align*}
E(X)&=10 &E(Y)&=n\cdot 0.5\\
V(X)&=10 &V(Y)&=n\cdot0.5(1-0.5)
\end{align*}
e quindi
\begin{eqnarray*}
E(W)&=&E(X)-E(Y)\\
&=&10-n\cdot 0.5\\
V(W)&=&V(X)+V(Y),\qquad\text{se e solo se $X$ e $Y$ sono indipendenti}\\
&=&10+n\cdot 0.25
\end{eqnarray*}
:::

`r i2 <- i2+1;item()` (**Punti 2 su 103 (0.58 su 30)**) Siano $X_1,...,X_6$, $6$ variabili casuali IID,
tali che
$$
X_i\sim N\left(2.5,3^2\right).
$$
Come si distribuisce
$$
Y=\sum_{i=1}^6\left(\frac{X_i-2.5}{3}\right)^2~~?
$$

::: {.sol data-latex=""}
Si osserva
$$
Z_i=\frac{X_i-2.5}{3}\sim N(0,1)
$$
e quindi
$$
Y=(Z_1^2+...+Z_6^2)\sim\chi_6^2
$$
:::


```{r}
rm(list = setdiff(ls(),c("iii","i1","i2")))
source("src/main-functions.R")
source(src_("intro.R"))
```

`r i2 <- 0; i1 <- i1+1`


### Esercizio 3
(**Punti 14 su 103 (4.08 su 30)**) Si lancia un dado perfetto, si vince se esce un numero maggiore o uguale a 5.
Si gioca $n=64$ volte, qual è la probabilità di vincere più di 23 volte su 64 giocate?


::: {.sol data-latex=""}
$$
\pi=\frac 2 6=\frac 13
$$
la probabilità di vincere all'estrazione $i$, e quindi $X_i\sim\text{Ber}(\pi)$

\begin{eqnarray*}
E(X_i)&=&\pi\\
V(X_i)&=&\pi(1-\pi)
\end{eqnarray*}

In virtù del TCL della somma di n VC IID

```{r,results='asis'}
vnam<-"S_n"
mm <- 1/3*64
ss <- 1/3*2/3*64
x0 <- 23
options(digits = 4)
cat(tlc("somma",x1 = 23,verso = ">",mu = 1/3,n = 64))
```
:::


```{r}
rm(list = setdiff(ls(),c("iii","i1","i2")))
source("src/main-functions.R")
source(src_("intro.R"))
```

`r i2 <- 0; i1 <- i1+1`


### Esercizio 4
`r i2 <- i2+1;item()` (**Punti 3 su 103 (0.87 su 30)**) Sia $\hat\sigma^2$ lo stimatore di massima verosimiglianza per il parametro $\sigma^2$ della normale. $\hat\sigma^2$ è corretto? Quanto vale la sua distorsione?

::: {.sol data-latex=""}
No, $\hat\sigma^2$ non è corretto
$$
E(\hat\sigma^2)=\frac{n-1}n\sigma^2
$$
e quindi
$$
B(\hat\sigma^2)=|E(\hat\sigma^2)-\sigma^2|=\frac {\sigma^2}n
$$
:::

`r i2 <- i2+1;item()` (**Punti 3 su 103 (0.87 su 30)**) Descrivere la tavola della verità di un test.

`r i2 <- i2+1;item()` (**Punti 3 su 103 (0.87 su 30)**) In uno studio clinico si è osservato l'effeto sul numero di anticorpi su due gruppi trattati con un farmaco differente. Si è osservato $\hat\mu_1=10.2$, $\hat\sigma_1=1.12$ e $\hat\mu_2=15.6$, $\hat\sigma_2=3.72$. Posto a test
$$
\begin{cases}
H_0:\sigma_1=\sigma_2\\
H_1:\sigma_1\ne \sigma_2
\end{cases}
$$
è risultato $p_\text{value}=0.21$. Quale test dovremmo usare per testare la differenza tra le medie?


```{r}
rm(list = setdiff(ls(),c("iii","i1","i2")))
source("src/main-functions.R")
source(src_("intro.R"))
```

`r i2 <- 0; i1 <- i1+1`


### Esercizio 5
Nel comune $A$ si è condotta un'intervista per conoscere l'opinione
dei cittadini sulla presenza di un inceneritore. Sono state intervistate
25 persone a cui è stato chiesto di esprimete l'opinione in una scala da zero a 100.
È risultato un punteggio medio pari a $\hat\mu_A=72.1$ con una standard deviation 
$\hat\sigma_A=3.4$

`r i2 <- i2+1;item()` (**Punti 7 su 103 (2.04 su 30)**) Costruire un intervallo di confidenza al 95%
per la proporzione dei favorevoli in popolazione.

:::{.sol data-latex=""}
```{r,results='asis'}
cat(idc(xm = 72.1,sd = 3.4,n = 25,alpha = .05,dist_ = "t"))
```
:::

`r i2 <- i2+1;item()` (**Punti 7 su 103 (2.04 su 30)**) Nel comune $B$ si è condotta un'intervista analoga. 
Sono state intervistate 23 persone si è osservata una media pari $\mu_B=69.6$ e una deviazione standard $\hat\sigma_B=3.3$.
Sotto ipotesi di omogeneità testare al 5% l'ipotesi che le medie dei due comuni siano uguali contro l'alternativa che siano diverse

:::{.sol data-latex=""}
```{r,results='asis'}
cat(ttest_2c_om(mu1 = 72.1,mu2 = 69.6,s1h =3.4,s2h = 3.3,n1 = 25,n2 = 24,h1 = "\\neq",alpha = 0.05,a = "A",b = "B" ))
```
:::


```{r}
rm(list = setdiff(ls(),c("iii","i1","i2")))
source("src/main-functions.R")
source(src_("intro.R"))
```

`r i2 <- 0; i1 <- i1+1`


### Esercizio 6
```{r}
set.seed(7)
n <- 50
x <- round(abs(rnorm(n, 0, 6)) + 6) # Anni di studio
y <- round(abs(1.5*x + rnorm(n, 0, 5)) + 15,2) # Reddito annuo in migliaia di euro
RGX <- regr(x, y,semp = T,ax = 0)
attach(RGX)
```

In uno studio sul reddito, in un campione di $n=`r n`$ individui, sono state analizzati il livello di istruzione (in anni di studio, $X$) e il reddito annuale (in migliaia di euro, $Y$).
Si osservano le seguenti statistiche, $\sum_{i=1}^{`r n`}x_i=`r sumx`$, $\sum_{i=1}^{`r n`}y_i=`r sumy`$,
$\sum_{i=1}^{`r n`}x_i^2=`r sumx2`$, $\sum_{i=1}^{`r n`}y_i^2=`r sumy2`$ e $\sum_{i=1}^{`r n`}x_iy_i=`r sumxy`$.


`r i2 <- i2+1;item()` (**Punti 14 su 103 (4.08 su 30)**) Si è osservato $x_3=`r p(x[3])`$ e $y_3=`r p(y[3])`$, stimare il modello di regressione dove $Y$ viene spiegata da $X$ e calcolare il residuo per il punto $i=3$.

:::{.sol}
```{r,results='asis'}
cat(calcolo_beta())
cat(residuo(x = x[3],y = y[3]))
```
:::

`r i2 <- i2+1;item()` (**Punti 3 su 103 (0.87 su 30)**) Il modello si adatta bene ai dati?

:::{.sol}
```{r,results='asis'}
cat(R2())
```
:::

`r i2 <- i2+1;item()` (**Punti 2 su 103 (0.58 su 30)**) Stimare lo Standard Error di $\hat\beta_0$.

:::{.sol}
```{r,results='asis'}
cat(se_beta0())
```
:::

`r i2 <- i2+1;item()` (**Punti 2 su 103 (0.58 su 30)**) Definire il qq-plot.

`r i2 <- i2+1;item()` (**Punti 2 su 103 (0.58 su 30)**) Se in un modello di regressione $r=0.35$, $\hat\sigma_X=1.2$ e $\hat\sigma_X=0.5$, quanto varrà
$\hat\beta_1$, il coefficiente angolare della retta di regressione in cui $Y$ è spiegata da  $X$?
