---
title: Compito di Statistica

html_document: null
editor_options:
  chunk_output_type: console
date: ""
output:
  html_document:
    css: 'comp.css'
    toc: false
    toc_depth: 6
    toc_float:
      collapsed: false
      smooth_scroll: false
      df_print: paged
header-includes:
- \usepackage{{amsmath}}
- \usepackage{{amssymb}}
- \usepackage{{xfrac}}
- \usepackage{{stackrel}}
- \usepackage{{cancel}}
- \usepackage{{xcolor}}
- \DeclareMathOperator*{{\das}}{{\sim}}
- \definecolor{{mygray}}{{gray}}{{0.6}}
---

```{r setup, include=FALSE}
knitr::opts_chunk$set(echo = FALSE,fig.height = 7*5/7, fig.width = 11*5/7,warning = F, message = F,results='asis')
options(digits=4,nsmall=4,knitr.kable.NA = '',scipen = 1,dev.args = list(bg = 'transparent'))
library(knitr)
library(xtable)
library(kableExtra)
library(plotrix)
library(xaringan)

source("src/main-functions.R")

i1 <- 1
i2 <- 0
item <- function(){{
it <- (paste(i1,".",letters[i2],sep = ""))
return(it)}}

par(bg="transparent")
```


:::{.tit}
Scrivere in stampatello
```{r}
bx <- "$\\LARGE\\square$"
#bx <- "□"
k <- 20
tab <- matrix(bx,nrow = 2,ncol = k)
tab <- cbind(c("COGNOME","NOME"),tab)
tab2<- matrix(bx,nrow = 2,ncol = k)
tab2 <- cbind(c("CDL","Matricola"),tab2)
tab2[1,7:(k+1)] <- NA
tab <- rbind(tab,tab2[2:1,])
kable((tab))%>%
  column_spec(2:(k+1),width = "1mm",color = "lightgrey")%>%
  kable_styling(full_width = T)
```
:::


### Esercizio 1
```{r}
i1 <- 1; 
i2 <- 0
set.seed(1)                      # per ottenere sempre la stessa simulazione
n <- 200                         # ampiezza campionaria

brk  <- c(0, 2, 5, 10, 20, 50)   # intervalli (breaks)
hhh  <- c(50, 90, 60, 40, 10)    # aspetto presunto istogramma

nomex <- "Utilizzo servizi di streaming"
samp <- genera_dati(brk = brk, hhh = hhh, n = n)

source(src_("stat-base.R"))      # crea il data set e la tabella dat3
nomex <- "Spesa per vacanze"
samp <- genera_dati(brk = brk,hhh = hhh,n = n)

source(src_("stat-base.R"))        # crea il data set e la tabella dat3
```

Su un campione di $`r n`$ famiglie della provincia di Modena è stata rilevata la quantità mensile di ore dedicate all'utilizzo di servizi di streaming. Di seguito è riportata la distribuzione delle frequenze percentuali:

```{r}
tabl(dat3[,c(1,2,12)])
```

`r i2 <- i2+1;item()` (**Punti 14 su 100 (4.2 su 30)**) Individuare la classe modale.

:::{.sol}
```{r}
tabl(dat3[,1:7])
histp(axes = T)
h.int(30,50,density=20)
```
:::

`r i2 <- i2+1;item()` (**Punti 3 su 100 (0.9 su 30)**) Qual è il numero di famiglie che consuma più di 30 ore di streaming?

:::{.sol}

```{r,results='asis'}
cat(percentile())
cat(F_print(30,verso = ">"))
```
:::

`r i2 <- i2+1;item()` (**Punti 2 su 100 (0.6 su 30)**) la media aritmetica è pari a `r mean(samp)`, in base al punto 1a che relazione dobbiamo attenderci tra media, mediana e moda?

`r i2 <- i2+1;item()` (**Punti 2 su 100 (0.6 su 30)**) Si considerino i seguenti dati

\[
\{x_1=1.2,x_2=2.3,x_3=6.7\}
\]

Per quale valore di $x$
\[
f(x)=|x_1-x|+|x_2-x|+|x_3-x|
\]
$f$ è minima?

```{r}
rm(list = setdiff(ls(),c("iii","i1","i2")))
source("src/main-functions.R")
source(src_("intro.R"))
```

`r i2 <- 0; i1 <- i1+1`


### Esercizio 2
`r i2 <- i2+1;item()` (**Punti 14 su 100 (4.2 su 30)**) Si lancia una moneta perfetta 8 volte. Qual è la probabilità di avere un numero di volte Testa maggiore o uguale a 6 su 8 lanci?

:::{.sol data-latex=""}
\begin{eqnarray*}
  X &\sim&\text{Bin}(8;0.5)\\
  P(X\ge 6) &=& P(X=6)+p(X=7)+P(X=8)\\
  &=& \binom{8}{6} 0.5^8 + \binom{8}{7} 0.5^8 +\binom{8}{8} 0.5^8\\
  &=& `r choose(8,6)`\cdot `r 0.5^8` + `r choose(8,7)`\cdot `r 0.5^8` + `r choose(8,8)`\cdot `r 0.5^8` \\
  &=& `r choose(8,6)* 0.5^8 + choose(8,7)* 0.5^8 + choose(8,8)* 0.5^8` \\
\end{eqnarray*}
:::  

`r i2 <- i2+1;item()` (**Punti 3 su 100 (0.9 su 30)**) Sia $Z\sim N(0,1)$ e siano $A=\{Z<0\}$ e $B=\{Z<1\}$. Calcolare $P(A|B)$

:::{.sol data-latex=""}
\begin{eqnarray*}
  P(B) &=&  \Phi(1)\\
  &=& `r pnorm(1)`\\
  P(A\cap B) &=& P(Z<0)\\
  &=& \Phi(0)\\
  &=& 0.5\\
  P(A|B) &=& \frac{P(A\cap B)}{P(B)}\\
  &=& \frac{0.5}{`r pnorm(1)`}\\
  &=& `r .5/pnorm(1)`
\end{eqnarray*}
:::  

`r i2 <- i2+1;item()` (**Punti 2 su 100 (0.6 su 30)**) Se $X\sim\text{Pois} (n)$, a cosa tende $X$ se $n$ diverge?

:::{.sol data-latex=""}
Se $n$ diverge allora $X$ tende ad un Normale di media $n$ e varianza $n$
\[
X\mathop\sim_a N(n,n)
\]
:::

`r i2 <- i2+1;item()` (**Punti 2 su 100 (0.6 su 30)**) Sia $X\sim N(10,1)$  e sia $F$ la sua funzione di ripartizione. Disegnare approssimativamente $F(x)$ per $x$ che varia tra 6 e 14.


```{r}
rm(list = setdiff(ls(),c("iii","i1","i2")))
source("src/main-functions.R")
source(src_("intro.R"))
```

`r i2 <- 0; i1 <- i1+1`


### Esercizio 3
(**Punti 14 su 100 (4.2 su 30)**) Un'urna contiene 3 palline col numero $\fbox{0}$, 3 col numero $\fbox{1}$ e 4 col numero $\fbox{2}$. Si estrae senza reintroduzione per $n=81$ volte.
Calcolare la probabilità che la somma dei risultati sia maggiore di 80.

:::{.sol data-latex=""}
```{r,results='asis'}
cat(media_(0:2,p=c(.3,.3,.4)))
cat(var_(0:2,p=c(.3,.3,.4)))
cat(tlc(tipo = "somma",x1 = 80,verso = ">",mu = 1.1,n = 81,s2 = .69))
```
:::

```{r}
rm(list = setdiff(ls(),c("iii","i1","i2")))
source("src/main-functions.R")
source(src_("intro.R"))
```

`r i2 <- 0; i1 <- i1+1`


### Esercizio 4
`r i2 <- i2+1;item()` (**Punti 3 su 100 (0.9 su 30)**) Sia $h$ uno stimatore per theta, tale che
$$
E(h)=\theta+\frac\theta {\sqrt{ n}}
$$
$h$ è corretto? $h$ è asintoticamente corretto?

::: {.sol data-latex=""}
$h$ **non è corretto**, infatti
$$
E(h)=\theta+\frac\theta {\sqrt{ n}}\neq\theta
$$
$h$ **è asintoticamente corretto**, infatti
$$
\lim_{n\to\infty}E(h)=\lim_{n\to\infty}\left(\theta+\frac\theta {\sqrt{ n}}\right)=\theta+0=\theta
$$
:::

`r i2 <- i2+1;item()` (**Punti 3 su 100 (0.9 su 30)**) Siano $h_1$ e $h_2$ due stimatori per $\theta$, tali che:
\begin{eqnarray*}
MSE(h_1) &=&   \frac\theta n\\
MSE(h_2) &=&   \frac{2\theta} n
\end{eqnarray*}
Quale dei due stimatori è più efficiente? Perché?

::: {.sol data-latex=""}
$h_1$ **è più efficiente** di $h_2$, infatti
\begin{eqnarray*}
MSE(h_1) &=&   \frac\theta n\\
MSE(h_2) &=&   \frac{2\theta} n =2\cdot MSE(h_1)>MSE(h_1)
\end{eqnarray*}
:::

`r i2 <- i2+1;item()` (**Punti 3 su 100 (0.9 su 30)**) Si sono osservati due gruppi di dati quantitativi e si è osservato, $\hat\mu_1=10.2$ e $\hat\mu_2=15.6$. Posto a test
$$
\begin{cases}
H_0:\mu_1=\mu_2\\
H_1:\mu_1\ne \mu_2
\end{cases}
$$
è risultato $p_\text{value}=0.0612$. La differenza tra $\hat\mu_1$ e $\hat\mu_2$ è significativa? Perché?

::: {.sol data-latex=""}
Il $p_\text{value}$ è maggiore di 0.05, la differenza **non è significativa** per ogni livello di significatività.
:::


```{r}
rm(list = setdiff(ls(),c("iii","i1","i2")))
source("src/main-functions.R")
source(src_("intro.R"))
```

`r i2 <- 0; i1 <- i1+1`


### Esercizio 5
(**Punti 14 su 100 (4.2 su 30)**) In uno studio sull'efficacia degli integratori alimentari, su un gruppo di 238 atleti è stato misurato il rendimento atletico (ottimo, buono e scarso) e l'assunzione di integratori (alto, medio e basso). Qui di seguito i dati:

```{r}

x <- matrix(c(21,20,18,35,26,38,15,30,35),3)

dimnames(x)<-list(redimento=c("ottimo","buono","scarso"),reddito=c("alto","medio","basso"))
kable(x,booktabs=T,escape = F,linesep="") %>%
  kable_styling(full_width = F, latex_options = "HOLD_position")%>%
  kable_paper("striped", full_width = F) %>%
  pack_rows("rendimento", 1, 3) %>%
  add_header_above(c(" " = 1, "Integratori" = 3))
```

Al livello del 5% testare l'ipotesi che integratori e rendimento siano indipendenti.

:::{.sol data-latex=""}
$\fbox{A}$ Sistema di ipotesi
$$
\Big\{H_0:\pi_{ij}=\pi_{i\bullet}\pi_{\bullet j}
$$

$\fbox{B}$ Si usa il test $\chi^2$, si crea la tabella delle frequenze teoriche
$$
n_{ij}^*=\frac{n_{i\bullet}n_{\bullet j}}{n}
$$

```{r}
options(digits = 4)

rig <- rowSums(x)
coo <- colSums(x)
n <- sum(x)
xh <- outer(rig,coo)/n

kable(xh,booktabs=T,escape = F,linesep="") %>%
  kable_styling(full_width = F, latex_options = "HOLD_position")%>%
  kable_paper("striped", full_width = F) %>%
  pack_rows("rendimento", 1, 3) %>%
  add_header_above(c(" " = 1, "Integratori" = 3))

kable((x-xh)^2/xh,booktabs=T,escape = F,linesep="") %>%
  kable_styling(full_width = F, latex_options = "HOLD_position")%>%
  kable_paper("striped", full_width = F) %>%
  pack_rows("rendimento", 1, 3) %>%
  add_header_above(c(" " = 1, "Integratori" = 3))
```

\begin{eqnarray*}
\text{gdl} &=& (3-1)\times (3-1) = 4\\
   \chi^2_\text{obs}&=&`r sum((x-xh)^2/xh)`\\
   \chi^2_{0.05;4}&=&`r qchisq(.95,4)`\\
\end{eqnarray*}
:::

```{r}
rm(list = setdiff(ls(),c("iii","i1","i2")))
source("src/main-functions.R")
source(src_("intro.R"))
```

`r i2 <- 0; i1 <- i1+1`


### Esercizio 6
```{r}

set.seed(777)
n <- 15
x <- sort(sample(seq(0,4,by=.1),n))

eps <- rnorm(n,0,1)
y <- round(6+1.1*x + eps,1)

RGX <- regr(x,y)
attach(RGX)
```

Sono stati analizzati `r n` comuni della provincia di Bologna e su ogni comune è stato rilevato
il PIL pro capite del comune $X$, espresso in decine di migliaia di euro e un valore di percezione di
qualità della vita $Y$ (espresso su opportuna scala).

Qui di seguito le statistiche bivariate

\begin{align}
  \sum_{i=1}^n x_i &= `r sum(x)` &\sum_{i=1}^n x_i^2 &= `r sum(x^2)` &\sum_{i=1}^n x_i y_i &= `r sum(x*y)`\\
  \sum_{i=1}^n y_i &= `r sum(y)` & \sum_{i=1}^n y_i^2 &= `r sum(y^2)` &
\end{align}


`r i2 <- i2+1;item()` (**Punti 14 su 100 (4.2 su 30)**) Questi sono alcuni dei dati osservati

```{r}
tabl(t(prn[sample(1:n,4),2:3]),col.names = c("","","","")) 
```

Calcolare il residuo per $x=2.1$ nel modello di regressione dove $Y$ è spiegato da $X$.

:::{.sol data-latex=""}
```{r}
cat(calcolo_beta())
cat(residuo(2.1,9.3))
```
:::

`r i2 <- i2+1;item()` (**Punti 3 su 100 (0.9 su 30)**) Calcolare la percentuale di varianza di $Y$ spiegata dal modello.

:::{.sol data-latex=""}
```{r}
cat(R2())
```
:::

`r i2 <- i2+1;item()` (**Punti 2 su 100 (0.6 su 30)**) Se in un modello di regressione con 15 dati, 
il residuo studentizzato del dato $i$ è $\tilde \epsilon_i=12.3$, cosa possiamo concludere?


`r i2 <- i2+1;item()` (**Punti 2 su 100 (0.6 su 30)**) Sia $\hat\beta_0$ lo stimatore dei minimi quadrati per $\beta_0$.
Scrivere il suo Standard Error stimato.
