---
title: Compito di Statistica

html_document: null
editor_options:
  chunk_output_type: console
date: ""
output:
  html_document:
    css: 'comp.css'
    toc: false
    toc_depth: 6
    toc_float:
      collapsed: false
      smooth_scroll: false
      df_print: paged
header-includes:
- \usepackage{{amsmath}}
- \usepackage{{amssymb}}
- \usepackage{{xfrac}}
- \usepackage{{stackrel}}
- \usepackage{{cancel}}
- \usepackage{{xcolor}}
- \DeclareMathOperator*{{\das}}{{\sim}}
- \definecolor{{mygray}}{{gray}}{{0.6}}
---

```{r setup, include=FALSE}
knitr::opts_chunk$set(echo = FALSE,fig.height = 7*5/7, fig.width = 11*5/7,warning = F, message = F,results='asis')
options(digits=4,nsmall=4,knitr.kable.NA = '',scipen = 1,dev.args = list(bg = 'transparent'))
library(knitr)
library(xtable)
library(kableExtra)
library(plotrix)
library(xaringan)

source("src/main-functions.R")

i1 <- 1
i2 <- 0
item <- function(){{
it <- (paste(i1,".",letters[i2],sep = ""))
return(it)}}

par(bg="transparent")
```


:::{.tit}
Scrivere in stampatello
```{r}
bx <- "$\\LARGE\\square$"
#bx <- "□"
k <- 20
tab <- matrix(bx,nrow = 2,ncol = k)
tab <- cbind(c("COGNOME","NOME"),tab)
tab2<- matrix(bx,nrow = 2,ncol = k)
tab2 <- cbind(c("CDL","Matricola"),tab2)
tab2[1,7:(k+1)] <- NA
tab <- rbind(tab,tab2[2:1,])
kable((tab))%>%
  column_spec(2:(k+1),width = "1mm",color = "lightgrey")%>%
  kable_styling(full_width = T)
```
:::


### Esercizio 1
```{r}
# Basic settings
set.seed(2)   # per ottenere sempre la stessa simulazione
n <- 220      # ampiezza campionaria
a <- 5
b <- 1

brk  <- c(-10,-5,0,2,4,6)
# nnn  <- rev(c( 20,110,120, 50,10))
nnn <- c(10,40,120,40,20)
nnn  <- round(nnn/sum(nnn)*n)
nomex <- "Bilancio 2020"

samp <- genera_dati(brk = brk,nnn=nnn,n=n)
source(src_("stat-base.R"))        # crea il data set e la tabella dat3
```

Su un campione di $`r n`$ imprese della provincia di Milano è stato 
rilevato il bilancio, espresso in migliaia di euro, del 2020. Qui di seguito i dati raccolti in classi
e le densità di frequenza percentuale.


```{r}
tabl(dat3[,c(1,2,6)]) 
```

`r i2 <- i2+1;item()` (**Punti 14 su 104 (4.04 su 30)**) Calcolare il valore approssimato della mediana.

:::{.sol data-latex=""}
```{r}
tabl(dat3[,1:7])
cat(percentile())
```
:::

`r i2 <- i2+1;item()` (**Punti 3 su 104 (0.87 su 30)**) Quante aziende hanno un bilancio compreso tra $-1$ e il 75-esimo 
percentile?

:::{.sol data-latex=""}
\begin{eqnarray*}
  F(x_{0.75}) &=&  0.75\\
  F(-1) &=& f_1+4h_2/100\\
  &=& `r dat2$fj[1]`+4\times `r dat2$hj[2]`/100\\
  &=& `r dat2$fj[1]+4*dat2$hj[2]/100`\\
  \%(-1<X<x_{0.75}) &=& (F(x_{0.75})-F(x_{-1}))\times 100\\
  &=& (`r .75-F.int(-1)`)\times 100 \%\\
  \#(-1<X<x_{0.75}) &=& n\%(-1<X<x_{0.75})/100 \\
  &=& `r n*(.75-F.int(-1))`
\end{eqnarray*}
  
$$
\#(-1<X<x_{0.75})=n\%(-1<X<x_{0.75})/100=n/100(75-F(-1))
$$
:::

`r i2 <- i2+1;item()` (**Punti 2 su 104 (0.58 su 30)**) Che relazione dobbiamo attenderci tra media, mediana e moda?

`r i2 <- i2+1;item()` (**Punti 2 su 104 (0.58 su 30)**) Sapendo che $\sigma_X=`r sc (samp)`$ la Standard Deviation di $X$
 e posto $y_i=-x_i, \forall i$, quanto varrà $\sigma_Y$, la standard deviation dei dati così
 trasformati?


```{r}
rm(list = setdiff(ls(),c("iii","i1","i2")))
source("src/main-functions.R")
source(src_("intro.R"))
```

`r i2 <- 0; i1 <- i1+1`


### Esercizio 2
Siano $X$ e $Y$ due variabili casuali che rappresentano rispettivamente il tempo di manutenzione per due tipi di macchinari diversi in un'azienda manifatturiera. Si sa che $X\sim N(15,1.5)$ e $Y\sim N(12,1.5)$. L'azienda ha definito due eventi $A=\{X< 14\}$ e $B=\{Y<13\}$
Si suppone inoltre che i tempi di manutenzione dei due macchinari siano indipendenti tra loro.

`r i2 <- i2+1;item()` (**Punti 14 su 104 (4.04 su 30)**)  Calcola la probabilità che almeno uno dei due eventi sia vero ($A \cup B$).


:::{.sol}
```{r,results='asis'}
cat(norm_int(x1 = 14,verso = "<",mm = 15,ss = 1.5,mu = "\\mu_X",sigma = "\\sigma_X",vnam = "X"))
cat(norm_int(x1 = 13,verso = "<",mm = 12,ss = 1.5,mu = "\\mu_Y",sigma = "\\sigma_Y",vnam = "Y"))
pa <- pnorm(14,15,sqrt(1.5))
pb <- pnorm(13,12,sqrt(1.5))
```
\begin{eqnarray*}
  P(A\cup B) &=&  P(A)+P(B)-P(A\cap B)\\
  &=& `r pa`+`r pb`-`r pa*pb`\\
  &=& `r pa+pb-pa*pb`
\end{eqnarray*}
:::

`r i2 <- i2+1;item()` (**Punti 3 su 104 (0.87 su 30)**) Quando il tempo di manutenzione del macchinario $X$ è inferiore a 14 ore ($A=\{X< 14\}$), la perdita economica dell'azienda è di €100. Mentre quando è superiore a 14 la perdita è di 500€.

Quando il tempo di manutenzione del macchinario $Y$ è inferiore a 12 ore ($B=\{Y< 12\}$), l'azienda subisce una perdita economica di €70, mentre quando è superiore a 12 il danno economico è di 600€.

Calcolare la probabilità che l'azienda abbia una perdita economica totale superiore ai 600€.

:::{.sol}
```{r}
two_way2(c(100,500),c(70,600),c(pa,1-pa),c(pb,1-pb),EV = F)
0.0429 + 0.1642
```
:::

`r i2 <- i2+1;item()` (**Punti 2 su 104 (0.58 su 30)**)  Siano $Z_1\sim N(0,1)$, $Z_2\sim N(0,1)$, $Z_3\sim N(0,1)$, tre VC normali standard indipendenti.
Come si distribuisce
\[
Y=Z_1^2+Z_2^2+Z_3^3~~~?
\]

`r i2 <- i2+1;item()` (**Punti 2 su 104 (0.58 su 30)**) Se $A$ e $B$ sono due eventi tali che $A\cap B\ne\emptyset$, $A$ e $B$ sono indipendenti? (scegliere tra _sempre, mai, dipende_ e motivare la risposta)



```{r}
rm(list = setdiff(ls(),c("iii","i1","i2")))
source("src/main-functions.R")
source(src_("intro.R"))
```

`r i2 <- 0; i1 <- i1+1`


### Esercizio 3
```{r}
n <- 365
ex <- 0.08
vx <- 0.034
es <- mm <- n*ex
vs <- ss <- n*vx
#ss <- sqrt(vs)
# 
 # curve(dnorm(x,es,sqrt(ss)),from = es-4*sqrt(ss),to = es+4*sqrt(ss),axes=F)
 # axis(1)
 # curve(dnorm(x,es,sqrt(ss)),from = 30,to = es+4*sqrt(ss),add=T,type = "h",n=101)

```

`r i2 <- i2+1;item()` (**Punti 14 su 104 (4.04 su 30)**) Un'urna contiene 4 palline numerate con $\fbox{0}$, $\fbox{3}$, $\fbox{4}$ e $\fbox{6}$. Si estrae 100 volte con reinserimento. Qual è la probabilità che la somme delle 100 estrazioni sia maggiore di 310?

:::{.sol data-latex=""}
```{r,results='asis'}
urn <- c(0,3,4,6)
mm <- mean(urn)
ss <- s2c(urn)
n <- 100
cat(stat_(x = urn))
cat(tlc(tipo = "somma",x1 = 310,verso = ">",mu = mm,s2 = ss,n = n))
```
:::


```{r}
rm(list = setdiff(ls(),c("iii","i1","i2")))
source("src/main-functions.R")
source(src_("intro.R"))
```

`r i2 <- 0; i1 <- i1+1`


### Esercizio 4
`r i2 <- i2+1;item()` (**Punti 3 su 104 (0.87 su 30)**) Sia $\hat \mu$ lo stimatore di massima verosimiglianza di $\mu$ del modello Normale.
\begin{eqnarray*}
  \hat\mu &=&  \frac 1n\sum_{i=1}^nx_i\\
\end{eqnarray*}
Dimostrare le consistenza di $\hat\mu$ in almeno tre passaggi.


`r i2 <- i2+1;item()` (**Punti 2 su 104 (0.58 su 30)**) Siano $h_1$ e $h_2$ due stimatori per $\theta$, cosa significa dire che $h_1$ è più efficiente di $h_2$?

`r i2 <- i2+1;item()` (**Punti 3 su 104 (0.87 su 30)**) Definire la significatività e la potenza di un test statistico.

`r i2 <- i2+1;item()` (**Punti 3 su 104 (0.87 su 30)**) Se in un test statistico il $p_\text{value}>0.1$ possiamo rifiutare $H_0$?


```{r}
rm(list = setdiff(ls(),c("iii","i1","i2")))
source("src/main-functions.R")
source(src_("intro.R"))
```

`r i2 <- 0; i1 <- i1+1`


### Esercizio 5
```{r}
mu1 <- 27
s1  <- 4.2
n1  <- 12
mu2 <- 24
s2  <- 3.1
n2  <- 25
```


`r i2 <- i2+1;item()` (**Punti 14 su 104 (4.04 su 30)**) In uno studio comparativo tra i redditi, nel comune $A$ si è rilevato il reddito di `r n1` individui e si è osservata una media pari `r mu1` mila euro con una standard deviation pari a `r s1` mila euro , mentre nel comune $B$ si è rilevato il reddito di `r n2` individui e si è osservata una media pari `r mu2` mila euro con una standard deviation pari a `r s2` mila euro.
Sotto ipotesi di eterogeneità, testare al livello di __significatività del'5% e dell'1%__ l'ipotesi che il reddito medio sia uguale nei due comuni, contro l'alternativa che sia maggiore nel comune $A$.

:::{.sol data-latex=""}
```{r,results='asis'}
res <- ttest_2c_et(mu1 = mu1,mu2 = mu2,s1h = s1,s2h = s2,n1 = n1,n2 = n2,h1 = ">",alpha = .01)
cat(res)
```
:::


```{r}
rm(list = setdiff(ls(),c("iii","i1","i2")))
source("src/main-functions.R")
source(src_("intro.R"))
```

`r i2 <- 0; i1 <- i1+1`


### Esercizio 6
```{r}
set.seed(16)
n <- 50
x <- runif(n,0,1.5)
y <- log(x)+rnorm(n,0,.25)
y <- y-min(y)
#plot(x,y)
RGX <- regr(x,y); attach(RGX)
```

In uno studio sull'efficacia del marketing sul web si sono analizzate `r n` aziende
sulle quali è stato misurata l'incremento percentuale annuo medio di investimento in marketing 
web ($X$) la l'incremento percentuale medio di utile ($Y$). Si osservano le seguenti statistiche, $\sum_{i=1}^{50}x_i=`r sum(x)`$, $\sum_{i=1}^{50}y_i=`r sum(y)`$,
 $\sum_{i=1}^{50}x_i^2=`r sum(x^2)`$, $\sum_{i=1}^{50}y_i^2=`r sum(y^2)`$ e $\sum_{i=1}^{50}x_iy_i=`r sum(x*y)`$.


`r i2 <- i2+1;item()` (**Punti 14 su 104 (4.04 su 30)**) Stimare il modello di regressione dove $Y$ viene spiegata da $X$ e interpretare 
i coefficienti $\hat\beta_0$ e $\hat\beta_1$

:::{.sol data-latex=""}
```{r,results='asis'}
cat(calcolo_beta())
```
:::

`r i2 <- i2+1;item()` (**Punti 3 su 104 (0.87 su 30)**) Scrivere la scomposizione della varianza e 
calcolarla per questo caso.

:::{.sol data-latex=""}
```{r,results='asis'}
cat(TSS())
```
:::

`r i2 <- i2+1;item()` (**Punti 2 su 104 (0.58 su 30)**) Perché una previsione per $x=0.15$ è più affidabile di una per $x=50$?

`r i2 <- i2+1;item()` (**Punti 2 su 104 (0.58 su 30)**) Interpretare il diagramma dei residui.

```{r,fig.height=2.5,fig.width=3.5}
par(cex=.35)
plot(x,es,axes=F,xlab="x",ylab="Residui")
axis(1)
axis(2)
abline(h=0,lty=2)
```

`r i2 <- i2+1;item()` (**Punti 2 su 104 (0.58 su 30)**) Cosa significa dire che $r$ è un numero puro?
