---
title: Compito di Statistica

html_document: null
editor_options:
  chunk_output_type: console
date: ""
output:
  html_document:
    css: 'comp.css'
    toc: false
    toc_depth: 6
    toc_float:
      collapsed: false
      smooth_scroll: false
      df_print: paged
header-includes:
- \usepackage{{amsmath}}
- \usepackage{{amssymb}}
- \usepackage{{xfrac}}
- \usepackage{{stackrel}}
- \usepackage{{cancel}}
- \usepackage{{xcolor}}
- \DeclareMathOperator*{{\das}}{{\sim}}
- \definecolor{{mygray}}{{gray}}{{0.6}}
---

```{r setup, include=FALSE}
knitr::opts_chunk$set(echo = FALSE,fig.height = 7*5/7, fig.width = 11*5/7,warning = F, message = F,results='asis')
options(digits=4,nsmall=4,knitr.kable.NA = '',scipen = 1,dev.args = list(bg = 'transparent'))
library(knitr)
library(xtable)
library(kableExtra)
library(plotrix)
library(xaringan)

source("intro.R")

par(bg="transparent")
```


:::{.tit}
Scrivere in stampatello
```{r}
bx <- "$\\LARGE\\square$"
#bx <- "□"
k <- 20
tab <- matrix(bx,nrow = 2,ncol = k)
tab <- cbind(c("COGNOME","NOME"),tab)
tab2<- matrix(bx,nrow = 2,ncol = k)
tab2 <- cbind(c("CDL","Matricola"),tab2)
tab2[1,7:(k+1)] <- NA
tab <- rbind(tab,tab2[2:1,])
kable((tab))%>%
  column_spec(2:(k+1),width = "1mm",color = "lightgrey")%>%
  kable_styling(full_width = T)
```
:::


### Esercizio 1
```{r 2021-45}
set.seed(120)   # per ottenere sempre la stessa simulazione
n <- 300      # ampiezza campionaria
nomex <- "Temperature"

brk  <- c(-15,-5,0,5, 15)
nnn  <- c( 5,10,10, 5)
nnn  <- round(nnn/sum(nnn)*n)

samp <- genera_dati(brk = brk,nnn=nnn,n=n)
  
ls2e(stat_base(samp,brk))
```

Sono state registrate le temperature del comune $C$ per $n=200$ giorni. Qui di seguito l'istogramma di densità percentuale.

```{r 2021-46}
histp(axes = T)

kbl((dat3[1:(k),c(1:2,6)]),booktabs=T,escape = F,linesep="") %>%
   kable_styling(full_width = F, latex_options = "HOLD_position")
```

1.a **(Punti 14)** Calcolare il valore approssimato del 25-esimo percentile.

::: {.sol data-latex=""}
Per individuare il 25-esimo percentile dobbiamo:
$$
b_j=x_{j+1}-x_{j}
$$
le frequenze relative,
$$
f_j=h_j\cdot b_j,
$$
le cumulate
$$
F_j=f_1+...+f_j
$$
ricostruire la tabella 

```{r 2021-8,, results='asis'}
options(digits=4,nsmall=4)
kable(dat3[,c(1,2,6,5,4,7)],booktabs=T,escape = F,linesep="") %>%
  kable_styling(full_width = F, latex_options = "HOLD_position")
cat(percentile(p = 0.25))
```
:::
 
1.b **(Punti 3)** Analizzando l'istogramma, individuare il valore della media aritmetica e della mediana.


::: {.sol data-latex=""}
L'istogramma è perfettamente simmetrico
$$
\bar x\approx x_{0.5}\approx 0
$$
:::


1.c **(Punti 2)** Qual è la percentuale di dati compresa tra il 25-esimo e il 75-esimo percentile?

::: {.sol data-latex=""}
Per definizione
\begin{eqnarray*}
\%(X\le x_{0.25})&=&25\%\\
\%(X\le x_{0.75})&=&75\%, \qquad\text{e quindi}\\
\%(x_{0.25}< X\le x_{0.75})&=&50\%
\end{eqnarray*}
:::


### Esercizio 2
Il numero di automobili in fila al semaforo $A$ in orario di punta è distribuito come una
Poisson di parametro $\lambda_A=2.2$ ($X_A\sim \text{Pois}(2.2)$). 
Mentre il numero di automobili in fila al semaforo $B$ in orario di punta è distribuito come una
Poisson di parametro $\lambda_B=1.5$ ($X_B\sim \text{Pois}(1.5)$). $X_A$ e $X_B$ indipendenti. 

2.a **(Punti 14)** Calcolare la probabilità che in almeno uno dei due semafori ci siano 2 o più automobili in coda (suggerimento: _almeno uno_ si rappresenta con l'unione).

:::{.sol data-latex=""}
Diretta
```{r 2023-85,,results='asis'}
cat(pois_dis(x1 = 2,ll = 2.2,vnam = "X_A",verso = "\\geq"))
cat(pois_dis(x1 = 2,ll = 1.5,vnam = "X_B",verso = "\\geq"))
pa <- 1-ppois(1,2.2)
pb <- 1-ppois(1,1.5)
```
\begin{eqnarray*}
  A =\{X_A\ge 2\} && B =\{X_B\ge 2\}\\
  P(A\cup B) &=&  P(A)+P(B)-P(A\cap B)\\
  &=& `r pa`+`r pb`-`r pa*pb`\\
  &=& `r pa+pb-pa*pb`
\end{eqnarray*}
Indiretta
\begin{eqnarray*}
  \overline{\text{almeno uno}} &=&  \text{nessuno}\\
  \overline{A\cup B} &=& \bar A\cap \bar B\\
  P(\overline{A\cup B}) &=& P(\bar A)P(\bar B)\\
  P(A\cup B) &=& 1- P(X_A<2)(X_B<2)\\
  &=& 1-(1-`r pa` )\times(1-`r pb`)\\
  &=& `r 1-(1-pa)*(1-pb)`
\end{eqnarray*}
  
:::

2.b **(Punti 3)** Per andare al lavoro Michele prende la strada che 
lo porta al semaforo $A$, ($X_A\sim \text{Pois}(2.2)$) se la tangenziale è libera, altrimenti
prende la strada che lo porta al semaforo $B$ ($X_B\sim \text{Pois}(1.5)$).
La probabilità di trovare la tangenziale sia libera è pari a
$P(\text{Libera})=0.65$. Qual è la probabilità che Michele incontri più di due auto in fila?

:::{.sol data-latex=""}
\begin{eqnarray*}
E &=& \{X\ge 2\}\\
P(E) &=& P(\text{Libera})P(E|\text{Libera})+P\left(\overline{\text{Libera}}\right)P\left(E|\overline{\text{Libera}}\right)\\
   &=&  0.65\times`r pa`+(1-0.65)\times `r pb`\\
  &=& `r .65*pa+(1-.65)*pb`
\end{eqnarray*}
:::

2.c **(Punti 2)** Sia $Z\sim N(0,1)$ e $Y\sim \chi^2_2$, $Z$ e $Y$ indipendenti.
Come si distribuisce
\[
\frac{Z}{\sqrt{Y/2}} ~~~?
\]

2.d **(Punti 2)** Se $P(A)=0.3$, $P(B|A)=0.6$, e $P(B|\bar A)=0.4$, quanto valgono $P(B)$ e $P(A|B)$?

:::{.sol data-latex=""}
\begin{eqnarray*}
P(B) &=& P(A)P(B|A)+P(\bar A)P(B|\bar A)\\
     &=& 0.3\times0.6+0.7\times 0.4\\
     &=& `r .3*.6+.7*.4`\\
P(A|B) &=& \frac {P(A)P(B|A)}{P(B)}\\
       &=& \frac {`r .3*.6`}{`r .3*.6+.7*.4`}\\
       &=& `r .3*.6/(.3*.6+.7*.4)`
\end{eqnarray*}
:::


### Esercizio 3
3.a **(Punti 14)** Un'urna 3 premi da $\mbox{0}$ euro, un premio da $\mbox{1}$ euro.
Si estrae 100 volte con reintroduzione. 

Qual è la probabilità che la la vincita totale sia maggiore di 30?

:::{.sol data-latex=""}

```{r 2024-98}
n <- 100
mx <- 1/4

tlc("somma",30,verso = ">",mu = mx,n = n)
```
:::


### Esercizio 4
4.a **(Punti 3)** Sia $\hat \lambda$ lo stimatore di massima verosimiglianza di $\lambda$ del modello Poisson.
\begin{eqnarray*}
  \hat\lambda &=&  \frac 1n\sum_{i=1}^nx_i\\
\end{eqnarray*}
Dimostrare le consistenza di $\hat\lambda$ in almeno tre passaggi.


4.b **(Punti 3)** Siano $h$ uno stimatore per $\theta$, cosa significa dire che $h$ è asintoticamente corretto?

4.c **(Punti 3)** Definire la probabilità di significatività.

4.d **(Punti 3)** Se in un test statistico $0.01 < p_\text{value} <0.05$ cosa possiamo concludere?


### Esercizio 5
```{r 2023-207}
n1 <- 10
muh <- 1200
sdh <- 300
mu0 <- 1100
```
5.a **(Punti 3)**  In uno studio sulle spese mensili dei dipendenti di un'azienda, è stato selezionato un campione di `r n1` individui. I dati campionari hanno mostrato una media di spese mensili pari a $\hat\mu = `r muh`€$ con una deviazione standard osservata pari a $\hat\sigma = `r sdh`€$. Costruire un intervallo di confidenza al 95% per la media delle spese mensili $\mu$.

:::{.sol data-latex=""}
```{r 2023-87,,results='asis'}
idc(xm = muh,sd = sdh,alpha = .05,n = n1,dist_ = "t")
```
:::

5.b **(Punti 11)**  L'azienda afferma che la media delle spese mensili dei dipendenti è pari a $1100€$. Effettuare un test di ipotesi per verificare se la media delle spese mensili sia superiore a $1100€$.

:::{.sol data-latex=""}
```{r 2023-88,,results='asis'}
ttest_mu(muh = muh,sh = sdh,n = n1,mu0 = mu0,h1 = ">",um = "€")
```
:::


### Esercizio 6
```{r 2022-88}

set.seed(666)
n <- 5
x <- sort(sample(seq(0,4,by=.1),n))

eps <- rnorm(n,0,1)
y <- round(5+x + eps,1)

RGX <-regr(x,y)
ls2e(RGX)
```

Sono stati analizzati `r n` comuni della provincia di Bologna e su ogni comune è stato rilevato
il PIL pro capite del comune $X$, espresso in decine di migliaia di euro e un valore di percezione di
qualità della vita $Y$ (espresso su opportuna scala).

Qui di seguito i dati

```{r 2022-89}
 tabl(t(prn[1:n,2:3]),col.names = LETTERS[1:n]) 
```


6.a **(Punti 14)** Calcolare il residuo del comune B nel modello di regressione dove $Y$ viene spiegata da $X$.


:::{.sol data-latex=""}
```{r 2022-90}
 tabl((prn[,]))
cat(calcolo_beta())
cat(residuo(x[2],y[2]))
```
:::

6.b **(Punti 3)** Scrivere la scomposizione della varianza del modello di regressione 
e calcolare la Total Sum of Squares (TSS), la Explained Sum of Squares (ESS) e la Residual Sum of Squares (RSS) dei dati analizzati sopra.


:::{.sol data-latex=""}
```{r 2022-91}
cat(TSS())
```
:::
  

6.c **(Punti 3)** Interpretare il parametro di regressione $\hat\beta_1$.

6.d **(Punti 2)** Descrivere la differenza tra punti di leva e punti influenti.

6.e **(Punti 2)** Gli stimatori $\hat\beta_0$ e $\hat\beta_1$ dei minimi 
quadrati per $\beta_0$ e $\beta_1$ sono corretti?





<div class="button-container"></div>



`r `
