### Esercizio 3
3.a **(Punti 14)** Un'urna contiene $4$ bussolotti Rossi, $3$ bussolotti Blu e $5$ bussolotti Gialli. Si estrae 60 volte con reintroduzione; qual è la probabilità che il numero di rossi in 60 estrazioni sia maggiore di 21?


::: {.sol data-latex=""}
\[\pi=\frac 4{12}=\frac 13\]
```{r 2021-3,,results='asis'}
cat(tlc(tipo = "somma",x1 = 21,verso = ">",mu = 1/3,n = 60))
```
:::

### Esercizio 3
3.a **(Punti 14)** Un'urna contiene $4$ bussolotti numerati con $\fbox{−1}$, $3$ numerati con $\fbox{0}$ e $4$ numerati con $\fbox{+1}$. Si estrae 60 volte con reintroduzione; qual è la probabilità che la media delle 60 estrazioni sia minore di 0.1?

::: {.sol data-latex=""}
```{r 2021-10,,results='asis'}
urn <- rep(c(-1,0,1),times=c(4,3,4))
cat(stat_(x = urn,semp = T))
cat(tlc(tipo = "media",x1 = .1,verso = "<",mu = mean(urn),s2 = s2c(urn),n = 60))
```
:::

### Esercizio 3
3.a **(Punti 14)** Si lancia un dado perfetto, si vince se esce un numero maggiore o uguale a 5.
Si gioca $n=64$ volte, qual è la probabilità di vincere più di 23 volte su 64 giocate?


::: {.sol data-latex=""}
$$
\pi=\frac 2 6=\frac 13
$$
la probabilità di vincere all'estrazione $i$, e quindi $X_i\sim\text{Ber}(\pi)$

\begin{eqnarray*}
E(X_i)&=&\pi\\
V(X_i)&=&\pi(1-\pi)
\end{eqnarray*}

In virtù del TCL della somma di n VC IID

```{r 2021-15,,results='asis'}
vnam<-"S_n"
mm <- 1/3*64
ss <- 1/3*2/3*64
x0 <- 23
options(digits = 4)
cat(tlc("somma",x1 = 23,verso = ">",mu = 1/3,n = 64))
```
:::

### Esercizio 3
3.a **(Punti 14)** Un'urna contiene un numero imprecisato di palline numerate. Si conoscono solo
la media $\mu=12.3$ e la standard deviation $\sigma=1.1$ dei numeri delle sfere.

Si estrae $n=81$ volte con reintroduzione, qual è la probabilità che la media delle 81 estrazioni sia compresa tra
12.06 e 12.54?

::: {.sol data-latex=""}
Il valore atteso di della $i$-esima estrazione è
$$
E(X_i)=12.3
$$
e la varianza
$$
V(X_i)=1.1^2
$$

In virtù del TCL per la media: la media di  $n$ VC IID, tali che
$E(X_i)=\mu$, $V(X_i)=\sigma^2$

```{r 2021-20,,results='asis'}
vnam<-"\\bar X"
mm <- 12.3
ss <- 1.1^2/81
x1 <- 12.06
x2 <- 12.54
options(digits = 4)
cat(tlc(tipo = "media",x1 = x1,x2 = x2,verso = NULL,n = 81,mu = mm,s2 = 1.1^2))
```
:::

### Esercizio 3
3.a **(Punti 14)** Un'urna contiene 4 palline numerate
$$\fbox{-1},\fbox{0},\fbox{2},\fbox{3}$$
Si estrae $n=64$ volte con reintroduzione.

Calcolare la probabilità che la media delle 64 estrazioni sia compresa tra
0.92 e 4.08.

::: {.sol data-latex=""}
```{r 2021-26,,results='asis'}
urn <- c(-1,0,2,3)
mu <- mean(c(-1,0,2,3))
s2 <- s2c(c(-1,0,2,3))
cat(stat_(urn,semp = T))
```

In virtù del TLC per la media otteniamo

```{r 2021-27,,results='asis'}
mm <-  mu
ss <- s2/64
sd <- sqrt(ss)
x1 <- 0.92
x2 <- 4.08
cat(tlc(tipo = "media",x1 = x1,x2 = x2,verso = NULL,mu = mu,s2 = s2,n = 64))
```
:::

### Esercizio 3
3.a **(Punti 14)** Un'urna contiene 150 di palline numerate. 

- 40 palline numerate con -1
- 70 palline numerate con  0
- 40 palline numerate con +1

Si estrae $n=81$ volte con reintroduzione, qual è la probabilità che la somma delle 81 estrazioni sia compresa tra
$-6.6$ e $+6.6$?

::: {.sol data-latex=""}
```{r 2021-32,,results='asis'}
urn <- rep(-1:1,times = c(40,70,40))
mm <-  0
ss <- s2c(urn)
sd <- sqrt(ss)
x1 <- -6.6
x2 <-  6.6
vnam <- "S_n"
cat(stat_(urn,semp = T))
cat(tlc(tipo = "somma",x1 = x1,x2 = x2,verso = NULL,mu = 0,s2 = ss,n = 81))
```
:::

### Esercizio 3
3.a **(Punti 2)** Enunciare il teorema centrale del limite per la somma. 

3.b **(Punti 14)** Il numero di incidenti giornalieri sul lavoro del comparto $A$ è distribuito come una
Poisson di parametro $\lambda = 0.1$. In un anno $n=365$ quale è la probabilità che il numero totale di
incidenti sia minore di 40?

::: {.sol data-latex=""}
$E(X_i)=0.1$, $V(X_i)=0.1$ e quindi
```{r 2021-88}
x0 <- 40
x2 <- 40
mm <- 36.5
ss <- 36.5
vnam <- "S_n"
cat(tlc(tipo = "somma",x1 = x0,mu = mm,s2 = ss,n = 365,verso = "<"))
```
:::

### Esercizio 3
```{r 2022-10}
n <- 300
ex <- 10
vx <- 0.3^2
es <- mm <- n*ex
vs <- ss <- n*vx
```

3.a **(Punti 14)** Ogni giorno un impianto di produzione confeziona 1000 lotti. In media il 10 di questi lotti sono fallati, con una deviazione standard pari a 0.3. Dopo 300 giorni di produzione qual è la probabilità che il numero di lotti fallati sia maggiore di 3100?

:::{.sol data-latex=""}
$E(X_i)=`r ex`$, $V(X_i)=`r vx`$ e quindi

```{r 2022-11}
x1 <- 3100
verso <- ">"
mm <- 10
ss <- (0.3)^2
vnam <- "S_n"
mu <- "E(S_n)"
sigma <- "SD(S_n)"
cat(tlc("somma",x1 = 3100,verso = verso,mu = mm,s2 = ss,n = 300))
```
:::

### Esercizio 3
```{r 2022-20}
n <- 100
ex <- 1/6
vx <- 1/6*5/6
es <- mm <- ex
vs <- ss <- vx/n
```

3.a **(Punti 14)** Si lancia un dado perfetto 100 volte. Qual è la probabilità che la proporzione di volte che si osserva la faccia sei (⚅) sia maggiore di 0.2?

__Soluzione__

$E(X_i)=`r ex`$, $V(X_i)=`r vx`$ e quindi
```{r 2022-21}
tlc("prop",x1 = 0.2,verso = ">",mu = 1/6,n = 100)
```

### Esercizio 3
```{r 2022-31}
n <- 200
ex <- 0.2
vx <- 0.2*0.8
es <- mm <- n*ex
vs <- ss <- n*vx
```

3.a **(Punti 14)** Un'urna contiene 3 palline bianche, 2 nere e 5 blu. Si estrae 200 volte con reimmissione.
Calcolare la probabilità che il numero di palline nere sia maggiore di 50.

$E(X_i)=`r ex`$, $V(X_i)=`r vx`$ e quindi

```{r 2022-32}
cat(tlc("somma",x1 = 50,verso = ">",mu = .2,n = 200))
```

### Esercizio 3
```{r 2022-44}
n <- 365
ex <- 26.34
vx <- 1.3^2
x1 <- 9550
x2 <- 9600
```

3.a **(Punti 14)** Ogni giorno il centralino di un servizio di assistenza riceve in media 26.34 telefonate con una deviazione standard pari a 1.3 telefonate.

Dopo un anno ($n=365$), qual è la probabilità che il numero totale di telefonate sia compresa tra 9550 e 9600?

:::{.sol data-latex=""}
```{r 2022-45}
cat(tlc("somma",x1 = x1,x2 = x2,verso = NULL,mu = ex,s2 = vx,n = n))
```
:::

### Esercizio 3
```{r 2022-58}
n <- 50
ex <- 3/10
vx <- ex*(1-ex)
es <- mm <- ex*n
vs <- ss <- n*vx
x1 <- 20
verso <- ">"
```

3.a **(Punti 14)** Un'urna contiene 10 palline numerate da 1 a 10. 
Si vince se il numero estratto è divisibile per tre, altrimenti si perde.
Si estrae 50 volte con reintroduzione. 

Qual è la probabilità di vincere almeno 20 volte su 50 giocate?

:::{.sol data-latex=""}
$$
\pi=\frac 3{10}
$$

```{r 2022-59}
cat(tlc("somma",x1,verso = verso,mu = 3/10,n = n))
```
:::

### Esercizio 3
```{r 2022-69}
n <- 60
ex <- 102.3
vx <- 10.2^2
es <- mm <- ex*n
vs <- ss <- vx*n
x1 <- 6700
verso <- ">"
```

3.a **(Punti 14)** Il supermercato _S_ vende, in media ogni giorno, 102.3 kg di pasta, con una deviazione standard di 10.2. Dopo 60 giorni di apertura, qual è la probabilità che il totale di pasta venduta sia maggiore di 6700 kg?


```{r 2022-70}
cat(tlc("somma",x1 = x1,verso = verso,mu = ex,s2 = vx,n = n))
```

### Esercizio 3
```{r 2022-84}
n <- 12^2
ex <- 1/3
vx <- 1/3*2/3
es <- mm <- ex
vs <- ss <- vx/n
#ss <- sqrt(vs)
 # curve(dnorm(x,es,sqrt(ss)),from = es-4*sqrt(ss),to = es+4*sqrt(ss),axes=F)
 # axis(1)
 # curve(dnorm(x,es,sqrt(ss)),from = 30,to = es+4*sqrt(ss),add=T,type = "h",n=101)

vnam<- "\\hat\\pi"
mu <- "\\pi"
sigma <- "\\sqrt{\\frac{\\pi(1-\\pi)}{n}}"
x1 <- 0.35
x2 <- 9600
verso <- ">"
```

3.a **(Punti 14)** Un'urna contiene tre palline, una Rossa, una Blue e una Nera. Si vince
se esce Rossa. Si ripete il gioco per $`r n`$ volte. Qual è la probabilità che la
**proporzione** di vincite sia maggiore di 0.35?

:::{.sol data-latex=""}
```{r 2022-85}
cat(tlc(tipo = "prop",x1 = x1,verso = verso,mu = 1/3,n = n))
```
:::

### Esercizio 3
```{r 2022-96}
n <- 100
ex <- mean(1:4)
vx <- s2c(1:4)
es <- mm <- ex
vs <- ss <- vx/n
#ss <- sqrt(vs)
 # curve(dnorm(x,es,sqrt(ss)),from = es-4*sqrt(ss),to = es+4*sqrt(ss),axes=F)
 # axis(1)
 # curve(dnorm(x,es,sqrt(ss)),from = 30,to = es+4*sqrt(ss),add=T,type = "h",n=101)
vnam<- "\\bar X"
mu <- "\\mu"
sigma <- "\\sigma/\\sqrt{n}"
x1 <- 2.5
x2 <- 2.6

```

3.a **(Punti 14)** Un'urna contiene 4 palline numerate da 1 a 4. 
Si estrae 100 volte con reinserimento e si fa la media dei 100 numeri
estratti. Qual è la probabilità che la media sia compresa tra 2.5 e 2.6?

:::{.sol data-latex=""}
```{r 2022-97}
cat(stat_(1:4,semp = T))
tlc(tipo = "media",x1 = 2.5,x2 = 2.6,verso = NULL,mu = mean(1:4),s2 = s2c(1:4),n = 100)
```
:::

### Esercizio 3
```{r 2022-106}
n <- 60
ex <- 3.242
vx <- 0.5^2
es <- mm <- ex*n
vs <- ss <- vx*n
#ss <- sqrt(vs)
 # curve(dnorm(x,es,sqrt(ss)),from = es-4*sqrt(ss),to = es+4*sqrt(ss),axes=F)
 # axis(1)
 # curve(dnorm(x,es,sqrt(ss)),from = 30,to = es+4*sqrt(ss),add=T,type = "h",n=101)
vnam<- "S_n"
mu <- "E(S_n)"
sigma <- "SD(S_n)"
x1 <- 225
verso <- ">"
```

3.a **(Punti 14)** Il supermercato _S_ accoglie, in media ogni giorno, 3.242 mila persone, con una
deviazione standard di 0.5 mila persone. Dopo 60 giorni di apertura, qual è la probabilità che il 
totale dei visitatori sia maggiore di 225 mila persone?

```{r 2022-107}
tlc("somma",225,verso = ">",mu = ex,s2 = vx,n = n)
```

### Esercizio 3
3.a **(Punti 14)** Un'urna contiene 4 palline numerate: $\fbox{0}$, $\fbox{0}$, $\fbox{0}$ e $\fbox{1}$. Si estrae 100 volte con reinserimento. Qual è la probabilità che la proporzione di palline timbrate con 1 nelle 100 estrazioni sia maggiore di 0.27?


  
:::{.sol data-latex=""}
\begin{eqnarray*}
  \pi &=&  \frac 14\\
  E(\hat\pi) &=& \frac 14\\
  V(\hat\pi) &=& \frac {1/4(1-1/4)}{100}\\
  &=& `r 1/4*3/4/100`
\end{eqnarray*}

```{r 2023-2,,results='asis'}
urn <- c(0,0,0,1)
mm <- mean(urn)
ss <- s2c(urn)
n <- 100
cat(tlc("prop",.27,verso = ">",mu = mm,s2 = ss,n=n))
```
:::

### Esercizio 3
```{r 2023-119}
n <- 365
ex <- 0.08
vx <- 0.034
es <- mm <- n*ex
vs <- ss <- n*vx
#ss <- sqrt(vs)
 # curve(dnorm(x,es,sqrt(ss)),from = es-4*sqrt(ss),to = es+4*sqrt(ss),axes=F)
 # axis(1)
 # curve(dnorm(x,es,sqrt(ss)),from = 30,to = es+4*sqrt(ss),add=T,type = "h",n=101)

```

3.a **(Punti 14)** Un'urna contiene 4 palline numerate con $\fbox{0}$, $\fbox{3}$, $\fbox{4}$ e $\fbox{6}$. Si estrae 100 volte con reinserimento. Qual è la probabilità che la somme delle 100 estrazioni sia maggiore di 310?

:::{.sol data-latex=""}
```{r 2023-6,,results='asis'}
urn <- c(0,3,4,6)
mm <- mean(urn)
ss <- s2c(urn)
n <- 100
cat(stat_(x = urn))
cat(tlc(tipo = "somma",x1 = 310,verso = ">",mu = mm,s2 = ss,n = n))
```
:::

### Esercizio 3
```{r 2023-128}
n <- 365
ex <- 0.08
vx <- 0.034
es <- mm <- n*ex
vs <- ss <- n*vx
#ss <- sqrt(vs)
 # curve(dnorm(x,es,sqrt(ss)),from = es-4*sqrt(ss),to = es+4*sqrt(ss),axes=F)
 # axis(1)
 # curve(dnorm(x,es,sqrt(ss)),from = 30,to = es+4*sqrt(ss),add=T,type = "h",n=101)

```

3.a **(Punti 14)** Un'urna contiene 4 palline numerate: $\fbox{0}$, $\fbox{1}$, $\fbox{4}$ e $\fbox{6}$. Si estrae 100 volte con reinserimento. Qual è la probabilità che la media delle 100 estrazioni sia maggiore di 2.8?

:::{.sol data-latex=""}
```{r 2023-11,,results='asis'}
urn <- c(0,1,4,6)
mm <- mean(urn)
ss <- s2c(urn)
n <- 100

cat(stat_(urn,semp=T))
cat(tlc("media",2.8,NUll,verso = ">",mu = mm,s2 = ss,n = n))
```
:::

### Esercizio 3
3.a **(Punti 14)** Un'urna contiene 4 palline numerate: $\fbox{0}$, $\fbox{1}$, $\fbox{2}$ e $\fbox{3}$. Si estrae 100 volte con reinserimento. Qual è la probabilità che la media delle 100 estrazioni sia maggiore di 1.6?

:::{.sol data-latex=""}
```{r 2023-17,,results='asis'}
urn <- 0:3
mm <- mean(urn)
ss <- s2c(urn)
n <- 100
cat(stat_(urn,semp=T))
cat(tlc("media",x1 = 1.6,NULL,">",mu = mm,s2 = ss,n = n))
``` 
:::

### Esercizio 3
3.a **(Punti 14)** Un'urna contiene 2 palline numerate con $\fbox{0}$, 3 numerate con $\fbox{1}$ e 2 numerate con $\fbox{2}$. Si estrae 100 volte con reinserimento. Qual è la probabilità che la somma delle 100 estrazioni sia compresa tra 80 e 120?

:::{.sol data-latex=""}
```{r 2023-21,,results='asis'}
urn <- c(0,0,1,1,1,2,2)
mm <- mean(urn)
ss <- s2c(urn)
n <- 100
stat_(urn,semp = T)
tlc(tipo = "somma",80,120,NULL,mu = mm,ss,n = n)
```
:::

### Esercizio 3
```{r 2023-158}
n <- 365
ex <- 0.08
vx <- 0.034
es <- mm <- n*ex
vs <- ss <- n*vx
#ss <- sqrt(vs)
 # curve(dnorm(x,es,sqrt(ss)),from = es-4*sqrt(ss),to = es+4*sqrt(ss),axes=F)
 # axis(1)
 # curve(dnorm(x,es,sqrt(ss)),from = 30,to = es+4*sqrt(ss),add=T,type = "h",n=101)

```

3.a **(Punti 14)** Un'urna conteni tre palline rosse, due bianche e una nera. Si estrae $n=100$ volte con reintroduzione. Qual è la probabilità che la proporzione di palline rosse sia minore di 0.45?

:::{.sol data-latex=""}
```{r 2023-27,,results='asis'}
mm <- .5
ss <- .25
n <- 100
cat(tlc(tipo = "prop",x1 = .45,x2 = NULL,verso = "<",mu = .5,n = n))
```
:::

### Esercizio 3
3.a **(Punti 14)** Un'urna contiene 3 palline Rosse, 3 Bianche e 4 Blu. Si estrae senza reintroduzione per $n=81$ volte.
Calcolare la probabilità che la proporzione di palline Blu sia maggiore di 0.3.

:::{.sol data-latex=""}
```{r 2023-35,,results='asis'}
cat(tlc(tipo = "prop",x1 = 0.3,verso = ">",mu = .4,n = 81))
```
:::

### Esercizio 3
3.a **(Punti 14)** Un'urna contiene 3 palline col numero $\fbox{0}$, 3 col numero $\fbox{1}$ e 4 col numero $\fbox{2}$. Si estrae senza reintroduzione per $n=81$ volte.
Calcolare la probabilità che la somma dei risultati sia maggiore di 80.

:::{.sol data-latex=""}
```{r 2023-43,,results='asis'}
cat(media_(0:2,p=c(.3,.3,.4)))
cat(var_(0:2,p=c(.3,.3,.4)))
cat(tlc(tipo = "somma",x1 = 80,verso = ">",mu = 1.1,n = 81,s2 = .69))
```
:::

### Esercizio 3
3.a **(Punti 14)** Un'urna contiene 3 palline col numero $\fbox{0}$, 4 col numero $\fbox{1}$ e 3 col numero $\fbox{2}$. Si estrae senza reintroduzione per $n=81$ volte.
Calcolare la probabilità che la media dei risultati sia minore di 0.9.

:::{.sol data-latex=""}
```{r 2023-51,,results='asis'}
cat(media_(0:2,p=c(.3,.4,.3)))
cat(var_(0:2,p=c(.3,.4,.3)))
cat(tlc(tipo = "media",x1 = 0.9,verso = "<",mu = 1,n = 81,s2 = .6))
```
:::

### Esercizio 3
3.a **(Punti 14)** Una catena di montaggio a ciclo continuo produce ogni giorno un numero di pezzi variabile, con una media pari a
$\mu=1.2$ mila pezzi al giorno e una varianza di $\sigma^2=9.1$.

Calcolare la probabilità che il numero totale di pezzi prodotti dopo un anno ($n=365$) sia inferiore a ai 400 (mila) pezzi prodotti.

:::{.sol data-latex=""}
```{r 2023-59,,results='asis'}
cat(tlc(tipo = "somma",x1 = 400,verso = "<",mu = 1.2,s2 = 9.1,n = 365))
```
:::

### Esercizio 3
3.a **(Punti 14)** Una catena di montaggio a ciclo continuo produce ogni giorno un numero di pezzi variabile, con una media pari a
$\mu=1.3$ mila pezzi al giorno e una varianza di $\sigma^2=8.1$.

Calcolare la probabilità che la media annuale ($n=365$) sia inferiore a 1.2 (mila) pezzi prodotti.

:::{.sol data-latex=""}
```{r 2023-69,,results='asis'}
cat(tlc(tipo = "media",x1 = 1.2,verso = "<",mu = 1.3,s2 = 8.1,n = 365))
```
:::

### Esercizio 3
3.a **(Punti 14)** Una catena di montaggio a ciclo continuo produce un pezzo al giorno e la proporzione di pezzi fallati è pari
a $\pi=0.15$.

Calcolare la probabilità che il numero totale di pezzi fallati in un anno ($n=365$) sia maggiore di 60

:::{.sol data-latex=""}
```{r 2023-79,,results='asis'}
cat(tlc(tipo = "somma",x1 = 60,verso = ">",mu = .15,n = 365))
```
:::

### Esercizio 3
3.a **(Punti 14)** Un'urna contiene le seguenti palline numerate {3,5,7,11}. Si estrae con reintroduzione per $n=81$ volte.
Calcolare la probabilità che la media delle palline estratte sia inferiore a 6.

:::{.sol data-latex=""}
```{r 2023-86,,results='asis'}
cat(stat_(urn<-c(3,5,7,11),semp = T))
cat(tlc(tipo = "media",x1 = 6,verso = "<",mu = mean(urn),s2 = s2c(urn),n = 81))
```
:::

### Esercizio 3
3.a **(Punti 14)** Un'urna contiene le seguenti palline numerate {3,4,5,6,7,11}. Si vine se esce un numero pari. Si estrae con reintroduzione per $n=81$ volte.
Calcolare la probabilità di vincere più di 30 volte.

:::{.sol data-latex=""}
\[\pi=\frac 13\]
```{r 2023-94,,results='asis'}
cat(tlc(tipo = "somma",x1 = 30,verso = ">",mu = 1/3,n = 81))
```
:::

### Esercizio 3
3.a **(Punti 14)** Un'urna contiene le seguenti palline numerate {3,4,5,6,7,12}. Si vine se esce un numero pari. Si estrae con reintroduzione per $n=81$ volte.
Calcolare la probabilità che la **proporzione** di vincite sia minore più di 0.55.

:::{.sol data-latex=""}
\[\pi=\frac 12\]
```{r 2023-101,,results='asis'}
cat(tlc(tipo = "prop",x1 = 0.55,verso = "<",mu = 1/2,n = 81))
```
:::

### Esercizio 3
3.a **(Punti 14)** Un'urna 3 premi da $\mbox{0}$ euro, 2 premi da $\mbox{1}$ euro e un premio da $\mbox{2}$ euro.
Si estrae 100 volte con reintroduzione. 
Qual è la probabilità di vincere più di 60 euro?

:::{.sol data-latex=""}

```{r 2024-45}
n <- 100
mx <- sum(0:2*c(3,2,1)/6)
vx <- sum((0:2)^2*c(3,2,1)/6)-mx^2
stat_(rep(0:2,times=c(3,2,1)),semp = T)
tlc("somma",60,verso = ">",mu = mx,s2 = vx,n = n)
```
:::

### Esercizio 3
3.a **(Punti 14)** Un'urna 4 premi da $\mbox{0}$ euro, 3 premi da $\mbox{1}$ euro e 2 premi da $\mbox{2}$ euro.
Si estrae 50 volte con reintroduzione. 
Qual è la probabilità che la media delle vincite ottenute sia minore di 0.6 euro?

:::{.sol data-latex=""}
```{r 2024-55}
n <- 50
mx <- sum(0:2*4:2/9)
vx <- sum((0:2)^2*4:2/9)-mx^2
urn <- c(0,0,0,0,1,1,1,2,2)
stat_(urn,semp = T)
tlc("media",0.6,verso = "<",mu = mx,s2 = vx,n = n)
```
:::

### Esercizio 3
3.a **(Punti 14)** Un'urna 4 premi da $\mbox{0}$ euro, 2 premi da $\mbox{1}$ euro.
Si estrae 50 volte con reintroduzione. 

Qual è la probabilità che la la vincita totale sia maggiore di 50?

:::{.sol data-latex=""}

```{r 2024-65}
n <- 50
mx <- 2/6

tlc("somma",50,verso = ">",mu = mx,n = n)
```
:::

### Esercizio 3
3.a **(Punti 14)** Un'urna contiene 6 premi da $\mbox{0}$ euro, 3 premi da $\mbox{1}$ euro e un premio da $\mbox{2}$ euro.
Si estrae 100 volte con reintroduzione. 
Qual è la probabilità di vincere più di 55 euro?

:::{.sol data-latex=""}

```{r 2024-75}
n <- 100
mx <- sum(0:2*c(6,3,1)/10)
vx <- sum((0:2)^2*c(6,3,1)/10)-mx^2
stat_(rep(0:2,times=c(6,3,1)),semp = T)
tlc("somma",55,verso = ">",mu = mx,s2 = vx,n = n)
```
:::

### Esercizio 3
3.a **(Punti 14)** Un'urna 4 premi da $\mbox{0}$ euro, 1 premio da $\mbox{2}$ euro.
Si estrae 50 volte con reintroduzione. 
Qual è la probabilità che la proporzione di premi da 2 euro sia compresa tra 0.20 e 0.23.

:::{.sol data-latex=""}
```{r 2024-89}
n <- 50
mx <- sum(0:2*4:2/9)
vx <- sum((0:2)^2*4:2/9)-mx^2
urn <- c(0,0,0,0,1,1,1,2,2)
stat_(urn,semp = T)
tlc("prop",1/5,x2 = .23,verso = NULL,mu = 1/5,n = n)
```
:::

### Esercizio 3
3.a **(Punti 14)** Un'urna 3 premi da $\mbox{0}$ euro, un premio da $\mbox{1}$ euro.
Si estrae 100 volte con reintroduzione. 

Qual è la probabilità che la la vincita totale sia maggiore di 30?

:::{.sol data-latex=""}

```{r 2024-98}
n <- 100
mx <- 1/4

tlc("somma",30,verso = ">",mu = mx,n = n)
```
:::

### Esercizio 3
3.a **(Punti 14)** Un'urna contiene 4 palline col numero $\mbox{-1}$ e 6 col $\mbox{1}$.
Si estrae 100 volte con reintroduzione. 
Qual è la probabilità che la somma sia maggiore di 25?

:::{.sol data-latex=""}

```{r 2024-109}
n <- 100
mx <- sum(-1*.4+1*.6)
vx <- sum(.4+.6)-mx^2
stat_(rep(c(-1,1),times=c(4,6)),semp = T)
tlc("somma",25,verso = ">",mu = mx,s2 = vx,n = n)
```
:::

### Esercizio 3
3.a **(Punti 3)** Un'urna contiene 2 palline col numero $\mbox{-2}$, e 2 palline col numero $\mbox{-1}$ e 6 palline col numero $\mbox{+2}$.
Si estrae 50 volte con reintroduzione. 
Qual è la probabilità che la proporzione di palline maggiori di zero sia compresa tra 0.65 e 0.70?

:::{.sol data-latex=""}
```{r 2024-120}
n <- 50
mx <- sum(0:2*4:2/9)
vx <- sum((0:2)^2*4:2/9)-mx^2
urn <- c(0,0,0,0,1,1,1,2,2)

tlc("prop",x1 = .65,x2 = .70,verso = NULL,mu = .6,n = n)
```
:::

### Esercizio 3
3.a **(Punti 3)** Un'urna contiene 2 palline col numero $\mbox{-2}$, e 2 palline col numero $\mbox{-1}$ e 6 palline col numero $\mbox{+2}$.
Si estrae 150 volte con reintroduzione. 
Qual è la probabilità che la somma sia minore di 80?

:::{.sol data-latex=""}
```{r 2024-127}
n <- 150
xx <- rep(c(-2,-1,2),times=c(2,2,6))
mx <- mean(xx)
vx <- s2c(xx)
stat_(xx,semp = T)
tlc("somma",x1 = 80,verso = "<",mu = mx,n = n,s2 = vx)
```
:::

