---
title: Compito di Statistica

html_document: null
editor_options:
  chunk_output_type: console
date: ""
output:
  html_document:
    css: 'comp.css'
    toc: false
    toc_depth: 6
    toc_float:
      collapsed: false
      smooth_scroll: false
      df_print: paged
header-includes:
- \usepackage{{amsmath}}
- \usepackage{{amssymb}}
- \usepackage{{xfrac}}
- \usepackage{{stackrel}}
- \usepackage{{cancel}}
- \usepackage{{xcolor}}
- \DeclareMathOperator*{{\das}}{{\sim}}
- \definecolor{{mygray}}{{gray}}{{0.6}}
---

```{r setup, include=FALSE}
knitr::opts_chunk$set(echo = FALSE,fig.height = 7*5/7, fig.width = 11*5/7,warning = F, message = F,results='asis')
options(digits=4,nsmall=4,knitr.kable.NA = '',scipen = 1,dev.args = list(bg = 'transparent'))
library(knitr)
library(xtable)
library(kableExtra)
library(plotrix)
library(xaringan)

source("src/main-functions.R")

i1 <- 1
i2 <- 0
item <- function(){{
it <- (paste(i1,".",letters[i2],sep = ""))
return(it)}}

par(bg="transparent")
```


:::{.tit}
Scrivere in stampatello
```{r}
bx <- "$\\LARGE\\square$"
#bx <- "□"
k <- 20
tab <- matrix(bx,nrow = 2,ncol = k)
tab <- cbind(c("COGNOME","NOME"),tab)
tab2<- matrix(bx,nrow = 2,ncol = k)
tab2 <- cbind(c("CDL","Matricola"),tab2)
tab2[1,7:(k+1)] <- NA
tab <- rbind(tab,tab2[2:1,])
kable((tab))%>%
  column_spec(2:(k+1),width = "1mm",color = "lightgrey")%>%
  kable_styling(full_width = T)
```
:::


### Esercizio 1
```{r}
set.seed(1)                      # per ottenere sempre la stessa simulazione
n <- 200                         # ampiezza campionaria

brk  <- c(0,15,30,50,100,250)          # intervalli (breaks)
hhh  <- c( 10,13,9, 4,0.5)       # aspetto presunto istogramma

nomex <- "Spesa"
samp <- genera_dati(brk = brk,hhh = hhh,n = n)

source(src_("stat-base.R"))        # crea il data set e la tabella dat3
```

Su un campione di $`r n`$ piccole imprese della provincia di Modena è stato rilevata la spesa mensile in telecomunicazioni (in euro), qui di seguito 
la divisione in classi e le densità percentuali

```{r}
kable(dat3[,c(1,2,6)],booktabs=T,escape = F,linesep="") %>%
  kable_styling(full_width = F, latex_options = "HOLD_position")
```

`r i2 <- i2+1;item()` (**Punti 14 su 104 (4.04 su 30)**) Calcolare il valore approssimato della mediana

:::{.sol data-latex=""}
```{r,results='asis'}
kable(dat3[,1:7],booktabs=T,escape = F,linesep="") %>%            # Stampa la tabella
  kable_styling(full_width = F, latex_options = "HOLD_position")
histp(axes = T)
h.int(60,250,density=20)
cat(percentile())
```
:::

`r i2 <- i2+1;item()` (**Punti 3 su 104 (0.87 su 30)**) Qual è il numero di imprese con spesa superiore ai 60 euro?

:::{.sol data-latex=""}
```{r,results='asis'}
cat(F_print(60,verso=">"))
```
:::

`r i2 <- i2+1;item()` (**Punti 2 su 104 (0.58 su 30)**) Che relazione dobbiamo attenderci tra moda, mediana e media?

`r i2 <- i2+1;item()` (**Punti 2 su 104 (0.58 su 30)**) Scrivere la proprietà di associatività della media aritmetica.

```{r}
rm(list = setdiff(ls(),c("iii","i1","i2")))
source("src/main-functions.R")
source(src_("intro.R"))
```

`r i2 <- 0; i1 <- i1+1`


### Esercizio 2
Siano $X\sim \text{Pois}(1.5)$ e sia $Y\sim \text{Pois}(1.5)$, $X$ e $Y$ indipendenti. Posto $A=\{X<2\}$ e $B=\{Y\ge 2\}$

`r i2 <- i2+1;item()` (**Punti 14 su 104 (4.04 su 30)**) Quanto vale $P(A\cup B)$?

:::{.sol data-latex=""}
\begin{eqnarray*}
  P(A) &=&  P(X=0)+P(X=1)\\
  &=& \frac{1.5^0}{0!}e^{-1.5}+\frac{1.5^1}{1!}e^{-1.5}\\
  &=& `r dpois(0,1.5)+dpois(1,1.5)`\\
  P(B) &=& 1-P(A)\\
  &=&`r 1-dpois(0,1.5)-dpois(1,1.5)`\\
  P(A\cup B) &=& P(A)+P(B)-P(A\cap B)\\
  &=& `r 1 - (1-dpois(0,1.5)-dpois(1,1.5))*(dpois(0,1.5)+dpois(1,1.5))`
\end{eqnarray*}
:::

`r i2 <- i2+1;item()` (**Punti 3 su 104 (0.87 su 30)**) Si estrae 6 volte da $X\sim \text{Pois}(1.5)$, posto $A=\{X<2\}$, quale è la probabilità che $A$ si avveri 3 volte su 6?

:::{.sol data-latex=""}
`r pa <- dpois(0,1.5)+dpois(1,1.5) `
\begin{eqnarray*}
  P(A) &=&  P(X=0)+P(X=1)\\
  &=& \frac{1.5^0}{0!}e^{-1.5}+\frac{1.5^1}{1!}e^{-1.5}\\
  &=& `r dpois(0,1.5)`+`r dpois(1,1.5)`\\
  &=& `r dpois(0,1.5)+dpois(1,1.5)`\\
  P(\text{3 successi su 6}) &=& \binom{6}{3}`r pa`^3(1-`r pa`)^{6-3}\\
  &=&`r dbinom(3,6,pa)`
\end{eqnarray*}
:::

`r i2 <- i2+1;item()` (**Punti 2 su 104 (0.58 su 30)**) Se $X$ è una VC con valore atteso $E(X)=0.5$ e $V(X)=1.2$, posto $Y=X^2$ è vero che $E(Y)=E^2(X)$?


```{r}
rm(list = setdiff(ls(),c("iii","i1","i2")))
source("src/main-functions.R")
source(src_("intro.R"))
```

`r i2 <- 0; i1 <- i1+1`


### Esercizio 3
(**Punti 14 su 104 (4.04 su 30)**) Un'urna contiene 3 palline col numero $\fbox{0}$, 3 col numero $\fbox{1}$ e 4 col numero $\fbox{2}$. Si estrae senza reintroduzione per $n=81$ volte.
Calcolare la probabilità che la somma dei risultati sia maggiore di 80.

:::{.sol data-latex=""}
```{r,results='asis'}
cat(media_(0:2,p=c(.3,.3,.4)))
cat(var_(0:2,p=c(.3,.3,.4)))
cat(tlc(tipo = "somma",x1 = 80,verso = ">",mu = 1.1,n = 81,s2 = .69))
```
:::

```{r}
rm(list = setdiff(ls(),c("iii","i1","i2")))
source("src/main-functions.R")
source(src_("intro.R"))
```

`r i2 <- 0; i1 <- i1+1`


### Esercizio 4
`r i2 <- i2+1;item()` (**Punti 3 su 104 (0.87 su 30)**)Sia $\hat \lambda$ lo stimatore di massima verosimiglianza di $\lambda$ del modello di Poisson: 
\[\hat\lambda =  \frac 1n\sum_{i=1}^nx_i\]
Scrivere la distribuzione asintotica di $\hat \lambda$.

`r i2 <- i2+1;item()` (**Punti 3 su 104 (0.87 su 30)**) Sia $h$ uno stimatore per $\theta$ tale che 
\[V(h)=2\frac\theta {\sqrt{n}};~~~~E(h)=\theta\frac{n+2}{n-1}\]
$h$ è corretto? Si può correggere?

`r i2 <- i2+1;item()` (**Punti 3 su 104 (0.87 su 30)**) Definire la significatività di un test statistico.

`r i2 <- i2+1;item()` (**Punti 3 su 104 (0.87 su 30)**) Se un test è significativo all'1% può essere significativo all'5%? (scegliere la risposta tra: _mai_, _non sempre_ oppure _sempre_ e motivare la risposta)

```{r}
rm(list = setdiff(ls(),c("iii","i1","i2")))
source("src/main-functions.R")
source(src_("intro.R"))
```

`r i2 <- 0; i1 <- i1+1`


### Esercizio 5
```{r}
# Dati campionari
# Dati campionari
n1 <- 80
n2 <- 80
x2 <- 40
x1 <- 48
p0 <- 0.5
alpha <- 0.01
```

(**Punti 12 su 104 (3.46 su 30)**) In uno studio clinico per valutare l'efficacia di un nuovo farmaco, sono stati selezionati `r n1+n2` pazienti con una particolare condizione medica. Tra questi, `r n1` sono stati trattati con un farmaco sperimentale e `r n2` col placebo. Tra i trattati, `r x1` pazienti hanno mostrato un miglioramento utilizzando il nuovo farmaco, mentre sono `r x2` quelli che hanno assunto il placebo e hanno mostrato miglioramenti. Testare al livello di significatività dell'un percento l'ipotesi che il farmaco sia maggiormente efficace rispetto al placebo.

:::{.sol}
```{r,results='asis'}
cat(ztest_2c_pi(s1 = x1,s2 = x2,n1 = n1,n2 = n2,h1 = ">",alpha = alpha,a = "F",b = "P"))
```
:::

(**Punti 2 su 104 (0.58 su 30)**) Calcolare e interpretare il $p_\text{value}$ del test precedente.



```{r}
rm(list = setdiff(ls(),c("iii","i1","i2")))
source("src/main-functions.R")
source(src_("intro.R"))
```

`r i2 <- 0; i1 <- i1+1`



### Esercizio 6
```{r}

set.seed(666)
n <- 5
x <- sort(sample(seq(0,4,by=.1),n))

eps <- rnorm(n,0,1)
y <- round(5+x + eps,1)

RGX <-regr(x,y)
attach(RGX)
```

Sono stati analizzati `r n` comuni della provincia di Bologna e su ogni comune è stato rilevato
il PIL pro capite del comune $X$, espresso in decine di migliaia di euro e un valore di percezione di
qualità della vita $Y$ (espresso su opportuna scala).

Qui di seguito i dati

```{r}
 tabl(t(prn[1:n,2:3]),col.names = LETTERS[1:n]) 
```


`r i2 <- i2+1;item()` (**Punti 14 su 104 (4.04 su 30)**) Calcolare il residuo del comune B nel modello di regressione dove $Y$ viene spiegata da $X$.


:::{.sol data-latex=""}
```{r}
 tabl((prn[,]))
cat(calcolo_beta())
cat(residuo(x[2],y[2]))
```
:::

`r i2 <- i2+1;item()` (**Punti 3 su 104 (0.87 su 30)**) Scrivere la scomposizione della varianza del modello di regressione 
e calcolare la Total Sum of Squares (TSS), la Explained Sum of Squares (ESS) e la Residual Sum of Squares (RSS) dei dati analizzati sopra.


:::{.sol data-latex=""}
```{r}
cat(TSS())
```
:::
  

`r i2 <- i2+1;item()` (**Punti 3 su 104 (0.87 su 30)**) Interpretare il parametro di regressione $\hat\beta_1$.

`r i2 <- i2+1;item()` (**Punti 2 su 104 (0.58 su 30)**) Descrivere la differenza tra punti di leva e punti influenti.

`r i2 <- i2+1;item()` (**Punti 2 su 104 (0.58 su 30)**) Gli stimatori $\hat\beta_0$ e $\hat\beta_1$ dei minimi 
quadrati per $\beta_0$ e $\beta_1$ sono corretti?
