---
title: Compito di Statistica

html_document: null
editor_options:
  chunk_output_type: console
date: ""
output:
  html_document:
    css: 'comp.css'
    toc: false
    toc_depth: 6
    toc_float:
      collapsed: false
      smooth_scroll: false
      df_print: paged
header-includes:
- \usepackage{{amsmath}}
- \usepackage{{amssymb}}
- \usepackage{{xfrac}}
- \usepackage{{stackrel}}
- \usepackage{{cancel}}
- \usepackage{{xcolor}}
- \DeclareMathOperator*{{\das}}{{\sim}}
- \definecolor{{mygray}}{{gray}}{{0.6}}
---

```{r setup, include=FALSE}
knitr::opts_chunk$set(echo = FALSE,fig.height = 7*5/7, fig.width = 11*5/7,warning = F, message = F,results='asis')
options(digits=4,nsmall=4,knitr.kable.NA = '',scipen = 1,dev.args = list(bg = 'transparent'))
library(knitr)
library(xtable)
library(kableExtra)
library(plotrix)
library(xaringan)

source("src/main-functions.R")

i1 <- 1
i2 <- 0
item <- function(){{
it <- (paste(i1,".",letters[i2],sep = ""))
return(it)}}

par(bg="transparent")
```


:::{.tit}
Scrivere in stampatello
```{r}
bx <- "$\\LARGE\\square$"
#bx <- "□"
k <- 20
tab <- matrix(bx,nrow = 2,ncol = k)
tab <- cbind(c("COGNOME","NOME"),tab)
tab2<- matrix(bx,nrow = 2,ncol = k)
tab2 <- cbind(c("CDL","Matricola"),tab2)
tab2[1,7:(k+1)] <- NA
tab <- rbind(tab,tab2[2:1,])
kable((tab))%>%
  column_spec(2:(k+1),width = "1mm",color = "lightgrey")%>%
  kable_styling(full_width = T)
```
:::


### Esercizio 1
```{r}
# Basic settings
set.seed(12)   # per ottenere sempre la stessa simulazione
n <- 350      # ampiezza campionaria

brk  <- c(0,5,8,13, 20)/2
nnn  <- c( 5,20,20, 10)
nnn  <- round(nnn/sum(nnn)*n)

nomex <- "Spese per Metano"

samp <- genera_dati(brk = brk,nnn=nnn,n=n)
  
source(src_("stat-base.R"))        # crea il data set e la tabella dat3
```

Su un campione di $`r n`$ aziende è stato rilevato il costo annuo in gas metano (espresso in migliaia di euro). Qui di seguito l'istogramma di densità:

```{r}

histp(axes = T)
kable((dat3[1:(k),c(1:2,6)]),booktabs=T,escape = F,linesep="") %>%
   kable_styling(full_width = F, latex_options = "HOLD_position")

```

`r i2 <- i2+1;item()` (**Punti 14 su 102 (4.12 su 30)**) Calcolare il valore approssimato della mediana.

::: {.sol data-latex=""}
Per individuare la mediana dobbiamo costruire le basi:
$$
b_j=x_{j+1}-x_{j}
$$
le frequenze relative,
$$
f_j=h_j\cdot b_j,
$$
le cumulate
$$
F_j=f_1+...+f_j
$$
ricostruire la tabella 
```{r}
kable(dat3[,c(1,2,6,5,4,7)],booktabs=T,escape = F,linesep="") %>%
  kable_styling(full_width = F, latex_options = "HOLD_position")
```
e quindi:
```{r,results='asis'}
cat(percentile())
```
:::

`r i2 <- i2+1;item()` (**Punti 3 su 102 (0.88 su 30)**) Che relazione dobbiamo aspettarci tra media e mediana?

::: {.sol data-latex=""}
L'istogramma presenta una coda lunga a sinistra e quindi
$$
\bar x > x_{0.5}
$$
:::

`r i2 <- i2+1;item()` (**Punti 2 su 102 (0.59 su 30)**) La varianza dei dati è pari a $\sigma^2=`r s2c(samp)`$. Nell'ipotesi che i costi per metano aumentassero del 10%, quanto varrebbe la varianza?

::: {.sol data-latex=""}
Si tratta di una trasformazione lineare
$$
Y = 1.1\cdot X
$$
e quindi
$$
\sigma_Y^2=(1.1)^2\sigma_X^2=`r 1.1^2*s2c(samp)`.
$$
:::

```{r}
rm(list = setdiff(ls(),c("iii","i1","i2")))
source("src/main-functions.R")
source(src_("intro.R"))
```

`r i2 <- 0; i1 <- i1+1`


### Esercizio 2
Siano $X\sim \text{Pois}(1.5)$ e sia $Y\sim \text{Pois}(1.5)$, $X$ e $Y$ indipendenti. Posto $A=\{X<2\}$ e $B=\{Y\ge 2\}$

`r i2 <- i2+1;item()` (**Punti 14 su 102 (4.12 su 30)**) Quanto vale $P(A\cup B)$?

:::{.sol data-latex=""}
\begin{eqnarray*}
  P(A) &=&  P(X=0)+P(X=1)\\
  &=& \frac{1.5^0}{0!}e^{-1.5}+\frac{1.5^1}{1!}e^{-1.5}\\
  &=& `r dpois(0,1.5)+dpois(1,1.5)`\\
  P(B) &=& 1-P(A)\\
  &=&`r 1-dpois(0,1.5)-dpois(1,1.5)`\\
  P(A\cup B) &=& P(A)+P(B)-P(A\cap B)\\
  &=& `r 1 - (1-dpois(0,1.5)-dpois(1,1.5))*(dpois(0,1.5)+dpois(1,1.5))`
\end{eqnarray*}
:::

`r i2 <- i2+1;item()` (**Punti 3 su 102 (0.88 su 30)**) Si estrae 6 volte da $X\sim \text{Pois}(1.5)$, posto $A=\{X<2\}$, quale è la probabilità che $A$ si avveri 3 volte su 6?

:::{.sol data-latex=""}
`r pa <- dpois(0,1.5)+dpois(1,1.5) `
\begin{eqnarray*}
  P(A) &=&  P(X=0)+P(X=1)\\
  &=& \frac{1.5^0}{0!}e^{-1.5}+\frac{1.5^1}{1!}e^{-1.5}\\
  &=& `r dpois(0,1.5)`+`r dpois(1,1.5)`\\
  &=& `r dpois(0,1.5)+dpois(1,1.5)`\\
  P(\text{3 successi su 6}) &=& \binom{6}{3}`r pa`^3(1-`r pa`)^{6-3}\\
  &=&`r dbinom(3,6,pa)`
\end{eqnarray*}
:::

`r i2 <- i2+1;item()` (**Punti 2 su 102 (0.59 su 30)**) Se $X$ è una VC con valore atteso $E(X)=0.5$ e $V(X)=1.2$, posto $Y=X^2$ è vero che $E(Y)=E^2(X)$?


```{r}
rm(list = setdiff(ls(),c("iii","i1","i2")))
source("src/main-functions.R")
source(src_("intro.R"))
```

`r i2 <- 0; i1 <- i1+1`


### Esercizio 3
(**Punti 14 su 102 (4.12 su 30)**) Una catena di montaggio a ciclo continuo produce ogni giorno un numero di pezzi variabile, con una media pari a
$\mu=1.3$ mila pezzi al giorno e una varianza di $\sigma^2=8.1$.

Calcolare la probabilità che la media annuale ($n=365$) sia inferiore a 1.2 (mila) pezzi prodotti.

:::{.sol data-latex=""}
```{r,results='asis'}
cat(tlc(tipo = "media",x1 = 1.2,verso = "<",mu = 1.3,s2 = 8.1,n = 365))
```
:::

```{r}
rm(list = setdiff(ls(),c("iii","i1","i2")))
source("src/main-functions.R")
source(src_("intro.R"))
```

`r i2 <- 0; i1 <- i1+1`


### Esercizio 4
`r i2 <- i2+1;item()` (**Punti 3 su 102 (0.88 su 30)**) Siano $\hat \mu$ e $\hat\sigma^2$ gli stimatori di massima verosimiglianza di $\mu$ e $\sigma^2$ del modello di Normale.
\begin{eqnarray*}
  \hat\mu &=&  \frac 1n\sum_{i=1}^nx_i \qquad \hat\sigma^2 =  \frac 1n\sum_{i=1}^n(x_i-\hat\mu)^2\\
\end{eqnarray*}
Come si distribuisce $\hat\mu$?

`r i2 <- i2+1;item()` (**Punti 3 su 102 (0.88 su 30)**) Sia $h$ uno stimatore per $\theta$ tale che 
\[V(h)=\frac\theta {\sqrt{n}};~~~~E(h)=\theta\frac{n+2}{n}\]
di quali proprietà gode $h$?

`r i2 <- i2+1;item()` (**Punti 3 su 102 (0.88 su 30)**) Definire il p-value e descrivere la sua interpretazione.

`r i2 <- i2+1;item()` (**Punti 3 su 102 (0.88 su 30)**)  Se un test è significativo al 5% può essere significativo all'1%? (scegliere la risposta tra: _mai_, _non sempre_ oppure _sempre_ e motivare la risposta)

```{r}
rm(list = setdiff(ls(),c("iii","i1","i2")))
source("src/main-functions.R")
source(src_("intro.R"))
```

`r i2 <- 0; i1 <- i1+1`


### Esercizio 5
Su un campione di $n=15$ abitanti del quartiere _Q_ è stato chiesto di fornire un punteggio da 0 a 100 per esprimere quanto si sarebbe soddisfatti dall'introduzione di corsie preferenziali per i mezzi pubblici. Lo studio ha riportato una media pari a $76.3$ e una deviazione standard pari a $3.5$


`r i2 <- i2+1;item()` (**Punti 4 su 102 (1.18 su 30)**) Costruire un intervallo di confidenza la 99% per $\mu$ il punteggio medio che le persone del quartiere _Q_ esprimono riguardo alle corsie preferenziali.

:::{.sol data-latex=""}
```{r}
cat(idc(xm = 76.3,sd = 3.5,alpha = .01,n = 15,dist_ = "t"))
```
:::

`r i2 <- i2+1;item()` (**Punti 10 su 102 (2.94 su 30)**) Un'indagine molto più ampia condotta su tutta la città ha mostrato che
il punteggio medio è pari a 66.3 con un deviazione standard pari a 3.3 .

Testare al 5% l'ipotesi che nel quartiere _Q_ il punteggio medio sia uguale a quello cittadino contro l'alternativa che sia maggiore.

:::{.sol data-latex=""}
```{r}
s <- 3.3
n <- 15
muh <- 76.3
mu0 <- 66.3
h1 <- ">"
alpha <- 0.05
um <- ""
cat(ztest_mu(muh = muh,s = s,n = n,mu0 = mu0,h1 = h1,alpha = alpha))
```
:::



```{r}
rm(list = setdiff(ls(),c("iii","i1","i2")))
source("src/main-functions.R")
source(src_("intro.R"))
```

`r i2 <- 0; i1 <- i1+1`


### Esercizio 6
```{r}

set.seed(666)
n <- 5
x <- sort(sample(seq(0,4,by=.1),n))

eps <- rnorm(n,0,1)
y <- round(5+x + eps,1)

RGX <-regr(x,y)
attach(RGX)
```

Sono stati analizzati `r n` comuni della provincia di Bologna e su ogni comune è stato rilevato
il PIL pro capite del comune $X$, espresso in decine di migliaia di euro e un valore di percezione di
qualità della vita $Y$ (espresso su opportuna scala).

Qui di seguito i dati

```{r}
 tabl(t(prn[1:n,2:3]),col.names = LETTERS[1:n]) 
```


`r i2 <- i2+1;item()` (**Punti 14 su 102 (4.12 su 30)**) Calcolare il residuo del comune B nel modello di regressione dove $Y$ viene spiegata da $X$.


:::{.sol data-latex=""}
```{r}
 tabl((prn[,]))
cat(calcolo_beta())
cat(residuo(x[2],y[2]))
```
:::

`r i2 <- i2+1;item()` (**Punti 3 su 102 (0.88 su 30)**) Scrivere la scomposizione della varianza del modello di regressione 
e calcolare la Total Sum of Squares (TSS), la Explained Sum of Squares (ESS) e la Residual Sum of Squares (RSS) dei dati analizzati sopra.


:::{.sol data-latex=""}
```{r}
cat(TSS())
```
:::
  

`r i2 <- i2+1;item()` (**Punti 3 su 102 (0.88 su 30)**) Interpretare il parametro di regressione $\hat\beta_1$.

`r i2 <- i2+1;item()` (**Punti 2 su 102 (0.59 su 30)**) Descrivere la differenza tra punti di leva e punti influenti.

`r i2 <- i2+1;item()` (**Punti 2 su 102 (0.59 su 30)**) Gli stimatori $\hat\beta_0$ e $\hat\beta_1$ dei minimi 
quadrati per $\beta_0$ e $\beta_1$ sono corretti?
